ACORDAO-COMPLETO-2485373

ACÓRDÃO 3172/2021 ATA 49/2021 - PLENÁRIO

VISTOS, relatados e discutidos estes autos de representação, com pedido de cautelar suspensiva, formulada pela RN Projetos e Gerenciamento de Obras Ltda sobre os indícios de irregularidade no Pregão Eletrônico 25/2019 conduzido pela Escola de Guerra Naval (EGN) para a contratação dos serviços comuns de engenharia sob o valor total estimado de R$ 120.000,00 em prol da ampliação do Setor de Ensino a Distância (Sead) no Rio de Janeiro - RJ, tendo o feito sido autuado no presente processo apartado em cumprimento ao Acórdão 934/2020-TCU-Plenário;
ACORDAM os Ministros do Tribunal de Contas da União, reunidos em Sessão do Plenário, ante as razões expostas pelo Relator, em:
9.1. conhecer da presente representação, por atender aos requisitos legais e regimentais de admissibilidade, para, no mérito, assinalar a sua procedência, sem prejuízo de anotar como prejudicada a cautelar suspensiva deferida pelo Acórdão 95/2020-TCU-Plenário no bojo do TC Processo 038.281/2019-8 (apensado) diante do presente julgamento deste feito;
9.2. acolher as correspondentes razões de justificativa para, assim, excluir as supostas responsabilidades de Alexandre Motta de Sousa, Ricardo Fonseca de Araújo, Edmilson Simas Couto e Jardel Falcão Alvarenga na presente relação processual, diante dos elementos de convicção até aqui obtidos pelo TCU;
9.3. rejeitar a defesa apresentada pela Metro 2 Construções e Reformas - Eireli e, nos termos do art. 12, § 3º, da Lei nº 8.443, de 1992, declarar a revelia da V.S. Leal Construção e Engenharia - Eireli;
9.4. declarar a inidoneidade da Metro 2 Construções e Reformas - Eireli e da V.S. Leal Construção e Engenharia - Eireli para participarem de licitações na administração federal, além dos certames promovidos pelo Estado, Distrito Federal ou Município a partir da aplicação de recursos federais, pelo período de 5 (cinco) anos e de 3 (três) anos, respectivamente, nos termos do art. 46 da Lei n.º 8.443, de 1992;
9.5.  enviar a cópia do presente Acórdão, com o Relatório e a Proposta de Deliberação, aos seguintes destinatários:
9.5.1. à Controladoria-Geral da União, para ciência e adoção da providência determinada pelo item 9.4 deste Acórdão dentro do prazo máximo de 30 (trinta) dias contados da notificação desta deliberação;
9.5.2. à Metro 2 Construções e Reformas - Eireli e à V.S. Leal Construção e Engenharia - Eireli, para ciência; 
9.5.3. à Escola de Guerra Naval e à ora representante, para ciência; 
9.6. assinalar o cumprimento da determinação proferida pelo item 9.3.1 do Acórdão 934/2020-TCU-Plenário, sem prejuízo de dispensar o monitoramento das medidas prolatadas pelos itens 9.3.2 e 9.3.3 do referido acórdão;
	9.7. autorizar o envio da integral cópia do presente processo ao Centro de Controle Interno da Marinha; e
9.8. promover o arquivamento do presente processo após a efetiva conclusão de todas as medidas aqui prolatadas.

Representação sobre indícios de irregularidade em pregão eletrônico para a contratação de serviços comuns de engenharia em prol da ampliação do Setor de Ensino a Distância (Sead), no Rio de Janeiro RJ.

Escola de Guerra Naval (EGN).

3. Representante: RN Projetos e Gerenciamento de Obras Ltda (CNPJ 21.508.287/0001-35).

13.1. Ministros presentes: Bruno Dantas (na Presidência), Walton Alencar Rodrigues, Benjamin Zymler, Augusto Nardes, Aroldo Cedraz, Raimundo Carreiro e Vital do Rêgo.
13.2. Ministro-Substituto convocado: Marcos Bemquerer Costa.
13.3. Ministro-Substituto presente: André Luís de Carvalho (Relator).

ANDRÉ DE CARVALHO

Trata-se de representação, com pedido de cautelar suspensiva, formulada pela RN Projetos e Gerenciamento de Obras Ltda sobre os indícios de irregularidade no Pregão Eletrônico 25/2019 conduzido pela Escola de Guerra Naval (EGN) para a contratação dos serviços comuns de engenharia sob o valor total estimado de R$ 120.000,00 em prol da ampliação do Setor de Ensino a Distância (Sead) no Rio de Janeiro - RJ, tendo o feito sido autuado no presente processo apartado em cumprimento ao Acórdão 934/2020-TCU-Plenário. 
2.	Após a análise final do feito, a Auditora Federal Manuelina Porto Nunes Navarro lançou o seu parecer conclusivo à Peça 114, com a anuência dos dirigentes da Selog (Peças 115 e 116) , nos seguintes termos:
	" (...) HISTÓRICO
	A. Identificação do Processo

	TC Processo 028.041/2020-8
	Procedência. Acolhimento das razões de justificativa dos gestores. Declaração de inidoneidade das empresas.

	Unidade Jurisdicionada
	Uasg

	Escola de Guerra Naval (EGN) 
	721000

	Objeto

	Contratação de serviços comuns de engenharia para ampliação do Setor de Ensino à Distância - SEAD, da Escola de Guerra Naval (peça 5 p. 1) .

	Representante
	CNPJ

	RN Projetos e Gerenciamento de Obras Ltda. - Representação autuada em atendimento ao item 9.4.1 do Acórdão 934/2020-TCU-Plenário (peça 1) 
	21.508.287/0001-35

	Há pedido de Sustentação Oral de Terceiros?
	Contrato Social

	Não
	Peça 3, p. 8-12

	Modalidade
	Número do Certame
	Critério de Julgamento

	Pregão Eletrônico
	25/2019
	Menor preço por item

	Vigência
	Valor Homologado

	120 dias (peça 5, p. 20) 
	R$ 120.000,00 (peça 8) 

	Suspenso por Medida Cautelar?
	Sim

	Fase do Certame

	A EGN realizou a sessão do Pregão Eletrônico 25/2019 no dia 7/11/2019, tendo a comissão declarado vencedora a empresa Metro 2 Construções e Reformas Eireli (peça 7) . Em atendimento ao Despacho proferido pelo Ministro-Substituto André de Carvalho (peça 18) , referendado pelo Acórdão 95/2020-TCU-Plenário (peça 25) , a EGN informou que o Pregão Eletrônico 25/2019 está suspenso (peça 28, p. 2) , sendo o feito publicado no Diário Oficial da União de 28/1/2020 (peça 52) . Em consulta realizada ao sistema Comprasnet, em 17/9/2020 (peça 63) , verificou-se que o Pregão Eletrônico 25/2019 foi anulado, em 11/5/2020, atendendo ao disposto no subitem 9.3.1 do Acórdão 934/2020-TCU-Plenário, sessão de 15/4/2020, tendo sido realizado outro procedimento.

	B. Identificação dos Responsáveis

	Responsável e CPF
	Representante Legal
	Procuração
	Há Pedido de Sust. Oral?

	Ricardo Fonseca de Araújo (CPF XXX.296.047-XX) 
	Não há
	Não há
	Não

	Edmilson Simas Couto (CPF XXX.752.937-XX) 
	Não há
	Não há
	Não

	Jardel Falcão Alvarenga (CPF XXX.976.577-XX) 
	Não há
	Não há
	Não

	Alexandre Motta de Sousa (CPF XXX.629.687-XX) 
	Não há
	Não há
	Não

	C. Histórico

	1.	O presente processo originou-se de apartado do TC Processo 038.281/2019-8, que tratou de representação de licitante do Pregão Eletrônico 25/2019, realizado pela Escola de Guerra Naval (EGN) , atendendo à determinação constante do item 9.4.1 do Acórdão 934/2020-TCU-Plenário (peça 1) .
2.	As duas principais questões que estão sendo tratadas na presente representação dizem respeito à falta de comprovação da situação financeira da empresa vencedora do PE 25/2019, cuja documentação referente a sua habilitação não evidencia o balanço patrimonial ou demonstrações contábeis, conforme requerido no item 8.8.2 e correspondentes subitens do edital, e aos indícios de fraude na emissão dos atestados de capacidade técnica apresentados por essa empresa, consubstanciados no fato de que objetos neles indicados teriam sido executados por outra empresa, a  V.S. Leal Construção e Engenharia Eireli, acrescido do fato de que os serviços atestados foram realizados entre 20/9/2018 e 20/12/2018 (referente ao Pregão Eletrônico 16/2018) e entre 14/1/2019 e 14/5/2019 (referente ao Pregão Eletrônico 29/2018) , e a empresa Metro 2, vencedora do PE 25/2019, iniciou suas atividades em 30/4/2019 (peça 9) , não havendo possibilidade dessa empresa ter executado os objetos contratuais atestados e, ainda, de que o engenheiro responsável da empresa VS Leal Construção e Engenharia possui contrato de prestação de serviços para a empresa Metro 2 e seria irmão da signatária dos atestados fornecidos, sendo, portanto, evidenciadas características de conluio entre as duas empresas, na emissão dos referidos atestados de capacidade técnica.
3.	Diante dessas irregularidades, e com vistas à atender ao subitem 9.4.2 do Acórdão 934/2020-TCU-Plenário (peça 1) , na instrução à peça 65, foi determinada a realização de oitiva da empresa Metro 2 Construções e Reformas Eireli e da sociedade empresarial VS Leal Construção e Engenharia - Eireli. 
4.	Outrossim, em atendimento ao disposto no subitem 9.4.3 do referido decisum, determinou-se a realização de audiência do Sr. Ricardo Fonseca de Araújo, Pregoeiro que conduziu o Pregão Eletrônico 25/2019, dos membros da equipe de apoio, Edmilson Simas Couto e Jardel Falcão Alvarenga, bem como da autoridade homologadora do certame, Sr. Alexandre Motta de Sousa, para apresentarem as suas justificativas sobre todas as falhas identificadas na condução do Pregão Eletrônico 25/2019.
5.	Promovidas as oitivas e audiências determinadas no Acórdão 934/2020-TCU-Plenário, passa-se a analisar as respostas apresentadas, tópico a tópico, conforme transcrição/ contextualização a seguir.  Como todas as razões de justificativa apresentadas possuem diversas semelhanças, serão analisadas conjuntamente. Já a resposta à oitiva encaminhada pela empresa Metro 2 será analisada em separado.

	D. Histórico de Comunicações

	Ofícios Encaminhados aos Responsáveis, Unidades Jurisdicionadas e Sociedades Empresariais

	Ao Sr. Alexandre Motta de Sousa
	Ofício 55589/2020-TCU/Seproc, de 7/10/2020 (peça 67) 

	Ao Sr. Ricardo Fonseca de Araújo
	Ofício 55583/2020-TCU/Seproc, de 7/10/2020 (peça 68) 

	Ao Sr. Edmilson Simas Couto
	Ofício 55587/2020-TCU/Seproc, de 7/10/2020 (peça 69) 

	Ao Sr. Jardel Falcão Alvarenga
	Ofício 55588/2020-TCU/Seproc, de 7/10/2020 (peça 70) 

	Ao Sr. Erike da Silva Miliosi, Representante Legal da Empresa Metro 2 Construções e Reformas Eireli
	Ofício 55579/2020-TCU/Seproc, de 7/10/2020 (peça 71) 

	Ao Representante Legal da VS Leal Construção e Engenharia Eireli
	Ofício 55580/2020-TCU/Seproc, de 7/10/2020 (peça 72) 

	Ao Representante Legal da VS Leal Construção e Engenharia Eireli
	Ofício 65532/2020-TCU/Seproc, de 26/11/2020 (peça 94) 

	Ao Representante Legal da VS Leal Construção e Engenharia Eireli
	Ofício 65531/2020-TCU/Seproc, de 26/11/2020 (peça 95) 

	Ao Representante Legal da VS Leal Construção e Engenharia Eireli
	Ofício 65533/2020-TCU/Seproc, de 26/11/2020 (peça 96) 

	Ao Representante Legal da VS Leal Construção e Engenharia Eireli
	Ofício 65534/2020-TCU/Seproc, de 26/11/2020 (peça 97) 

	Ao Representante Legal da VS Leal Construção e Engenharia Eireli
	Ofício 65535/2020-TCU/Seproc, de 26/11/2020 (peça 98) 

	E. Documentos Apresentados em Resposta às Audiências e Oitivas

	Por  Alexandre Motta de Sousa 

	Razões de justificativa (peça 77) ;
Anexo A, da Circular 35/2019, da Secretaria Geral da Marinha (peça 78) ;
Ofício 14734/2019/MPF/PRRJFLS, de 12/11/2019, referente à Notícia de Fato 1.30.001.004577/2019-12, que versa sobre supostas irregularidades relacionadas à habilitação da empresa Metro 2 Construções e Reformas Eireli no Pregão Eletrônico 25/2019 da Escola de Guerra Naval (peça 79) ;
 Ata de Realização do Pregão Eletrônico (peça 80) .

	Por Ricardo Fonseca de Araújo

	Razões de justificativa (peça 82) ;
Sicaf ilustrativo do ano de 2017, em que constam os índices econômicos (peça 83) ;
Declaração do Sicaf sobre empresa Metro 2 Construções e Reformas Eireli (peça 84) .

	Por Edmilson Simas Couto

	Razões de justificativa (peça 85) ;
Sicaf ilustrativo do ano de 2017, em que constam os índices econômicos (peça 86) ;
Declaração do Sicaf sobre empresa Metro 2 Construções e Reformas Eireli (peça 87) .

	Por Jardel Falcão Alvarenga

	Razões de justificativa (peça 88) ;
Sicaf ilustrativo do ano de 2017, em que constam os índices econômicos (peça 89) ;
Declaração do Sicaf sobre empresa Metro 2 Construções e Reformas Eireli (peça 90) .

	Por Metro 2 Construções e Reformas Eireli

	Resposta à oitiva (peça 93) .

	F. Exame Técnico

	F.1. Exame das oitivas realizadas:
Item a: os atestados de capacidade técnica apresentados pela Metro 2 e emitidos pela empresa VS Leal Construção e Engenharia seriam inidôneos, pois as obras indicadas nos aludidos atestados estariam vinculadas aos Pregões Eletrônicos 16/2018 e 29/2018 vencidos pela VS Leal, tendo os correspondentes termos de referência nesses certames indicado expressamente, contudo, a impossibilidade de subcontratação dos respectivos objetos pactuados, e, por esse prisma, a suposta participação da Metro 2 nas correspondentes obras não teria amparo legal.
Item b: as Anotações de Responsabilidade Técnica (ART) apresentadas pela Metro 2 indicam que os itens de serviço teriam sido realizados entre 20/9 e 20/12/2018 (para o Pregão  Eletrônico 16/2018) e entre 14/1 e 14/5/2019 (para o Pregão Eletrônico 29/2018) , a despeito de a Metro 2 ter iniciado as suas atividades somente em 30/4/2019, data posterior à suposta emissão das aludidas ARTs, não havendo possibilidade dessa empresa ter executado os objetos contratuais atestados.
Item c: as situações acima indicadas configuram prática de fraude à licitação.
Fundamento legal ou jurisprudencial: art. 3º da Lei 8.666/1993, art. 10, VIII, da Lei 8.429/1992 e jurisprudência do TCU (a exemplo do Acórdão 1106/2018-TCU-Plenário, Ministro-Relator José Múcio; Acórdão 2677/2014-TCU-Plenário, Ministro-Relator Bruno Dantas; Acórdão 27/2013-TCU-Plenário, Ministro-Relator Walton Alencar Rodrigues; e Acórdão 1334/2012-TCU-Plenário, Ministro Relator Raimundo Carreiro) 
Manifestação da empresa Metro 2 Construções e Reformas Eireli sobre os indícios de irregularidades (peça 93) :
a) A empresa alega que os dois atestados de capacidade técnica apresentados por ela foram emitidos pela empresa V.S. Leal Construção e Engenharia, porque esta teve dificuldades financeiras e solicitou ao engenheiro Eduardo da Silva Miliosi, contratado da Metro 2, para ajudar na compra dos materiais e na finalização das obras do Instituto Militar de Engenharia (IME) , possibilitando que a V.S. Leal cumprisse com suas obrigações contratuais e rescisórias para com o engenheiro. Assim, Eduardo da Silva Miliosi comprou materiais, através da empresa Metro 2, para finalizar os serviços da V. S. Leal, fato que pode ser comprovado através das Notas Fiscais emitidas em nome da Metro 2 (peça 93, p. 16-23) .
b) Após a finalização dos serviços e encerramento do contrato, que ocorreu em novembro de 2019, a empresa V.S. Leal pôde, então, cumprir com suas obrigações contratuais e rescisórias para com os seus colaboradores, inclusive o Sr. Eduardo, pagando integralmente à Metro 2, por meio de depósitos realizados em conta corrente, conforme podem ser verificados, através dos documentos à peça 93, p. 24 - 39. Em razão do exposto, a Metro 2 solicitou a emissão dos atestados à empresa V.S. Leal;
c) Ressalta que o engenheiro Eduardo da Silva Miliosi foi contratado pela V.S. Leal, no período de 1/10/2018 à 1/6/2019, conforme pode ser verificado na documentação à peça 93, p. 5. Logo após a demissão do engenheiro [em 21/5/2019, quando cumpria o aviso prévio], a empresa Metro 2 contratou o mesmo para ser seu responsável técnico, conforme verificado na cópia do contrato, à peça 93, p. 8; e
d) Por fim, ressalta que a empresa Metro 2 não teve intenção de fraudar o Pregão Eletrônico 25/2019, com relação aos referidos atestados, reconhecendo que estes deveriam ter sido emitidos em nome do acervo técnico do engenheiro Eduardo da Silva Miliosi, contratado da Metro 2, e não em nome da empresa Metro 2.
Análise:
9.	Considerando a correlação entre os itens que foram objeto das oitivas às empresas Metro 2 Construções e Reformas Eireli e V.S. Leal Construção e Engenharia Eireli e que a manifestação da empresa Metro 2 tratou a questão de forma geral, não tendo apresentado diferenciação entre os itens, eles serão, também, analisados conjuntamente.
10.	As análises realizadas ao longo da presente instrução levaram em conta, além das alegações trazidas pela empresa Metro 2 Construções e Reformas Eireli, em resposta à oitiva realizada por este Tribunal, todas as informações contidas nos documentos constantes dos presentes autos, inclusive aqueles que foram trazidos do TC Processo 038.281/2019-8, que deu origem à presente representação. Inicialmente, buscou-se identificar a relação existente entre as empresas V.S. Leal Construção e Engenharia Eireli e Metro 2 Construções e Reformas Eireli. Posteriormente, buscou-se identificar qual das referidas empresas, de fato, executou as obras decorrentes do PE 16/2018 e do PE 29/2018, realizados pelo IME, e, em seguida, foram analisadas a veracidade das informações constantes dos atestados de capacidade técnica apresentados pela empresa Metro, em cumprimento ao item 8.9.3 do Edital do Pregão Eletrônico 25/2019 (peça 5) .
11.	Procede-se à análise acerca da relação existente entre as empresas V.S. Leal Construção e Engenharia Eireli, fornecedora dos atestados de capacidade técnica, e Metro 2 Construções e Reformas Eireli, vencedora do PE 25/2019.
12.	A empresa V.S. Leal Construção e Engenharia Eireli (CNPJ 27.498.787/0001-10) tinha como responsável a Sra. Vanda Sandra Coutinho Leal (CPF XXX.167.157-XX) , à peça 106, e a empresa Metro 2 Construções e Reformas Eireli (CNPJ 33.497.269/0001-84) tem como responsável o Sr. Erike da Silva Miliosi (CPF XXX.730.077-XX) , à peça 107. 
13.	Já no âmbito do TC Processo 038.281/2019-8, esta Unidade Técnica constatou que o engenheiro responsável da empresa V.S. Leal Construção e Engenharia, constante nas ARTs para as obras dos PE 16/2018 e 29/2018 (peça 3, p. 48 e 69) , era o Sr. Fernando José Coutinho Leal, irmão da representante legal da empresa, Sra. Vanda Sandra Coutinho Leal (peça 13) .
14.	Em consulta às bases de dados públicas disponíveis neste Tribunal (peças 108 e 109) , constatou-se que o Sr. Eduardo da Silva Miliosi (CPF XXX.730.087-XX) , engenheiro civil contratado pela empresa Metro 2 Construções e Reformas Eireli desde 21/5/2019, é irmão do Sr. Erike da Silva Miliosi (CPF XXX.730.077-XX) , representante legal da empresa Metro 2, ambos, filhos de Kátia Regina da Silva.
15.	O Sr. Fernando José Coutinho Leal, engenheiro civil e irmão da responsável pela empresa V.S Leal, possuía contrato de prestação de serviços com a empresa Metro 2, assinado em 16/9/2019 (peça 12) , conforme documentação anexada no sistema para fins de habilitação da empresa no Pregão Eletrônico 25/2019.
16.	Já o Sr. Eduardo da Silva Miliosi, engenheiro civil e irmão do responsável pela empresa Metro 2, onde trabalha desde 21/5/2019, havia sido contratado da empresa V.S. Leal, no período de 1/10/2018 à 1/6/2019, conforme pode ser verificado na documentação à peça 93, p. 5.
17.	A partir do exposto, verifica-se a existência de uma relação entre as duas empresas, em que o irmão da dona da V.S Leal trabalha para a Metro 2, e o irmão do dono da Metro 2 trabalhou para a V.S Leal. Ressalte-se que a responsável legal pela empresa V.S. Leal assinou os atestados, supostamente inidôneos, apresentados pela empresa Metro 2 no PE 25/2019, levantando a suspeita acerca da existência de conluio entre as duas sociedades empresárias.
18.	Com o intuito de identificar qual das empresas, de fato, executou as obras que foram atestadas (adaptação do Pavilhão de Comando do Parque de Instrução Ricardo Franco (PIRF) e readequação do Laboratório de Processamento de Imagem do IME) , objetos do PE 16/2018 e do PE 29/2018, realizados pelo IME, entende-se necessário, primeiramente, apresentar uma breve exposição do conteúdo dos principais documentos, constantes deste processo, de modo a melhor elucidar todos os fatos, com as respectivas datas em que ocorreram, possibilitando, assim, a obtenção de maior clareza na compreensão da controvérsia suscitada na presente representação. 
19.	O Atestado de Capacidade Técnica referente ao PE 16/2018 (peça 3, p. 49) , cujo objeto foi a adaptação do Pavilhão de Comando do Parque de Instrução Ricardo Franco (PIRF) , foi emitido pela empresa V.S. Leal Construção e Engenharia Eireli, na condição de contratante, atestando que a referida obra teria sido executada, no período de 1/5/2019 a 29/7/2019, pela empresa contratada, Metro 2 Construções e Reformas Eireli, e estava sob a responsabilidade técnica do engenheiro civil Eduardo da Silva Miliosi.
20.	A Anotação de Responsabilidade Técnica (ART) referente ao PE 16/2018 (peça 3, p. 48) foi assinada em 26/9/2018, pelo engenheiro responsável Fernando José Coutinho Leal, vinculado à empresa V.S. Leal Construção e Engenharia Eireli (contratada) , informando o período de execução dos serviços de 20/9/2018 a 20/12/2018 e trazendo o Instituto Militar de Engenharia (IME) como contratante.
21.	O Termo de Contrato decorrente do PE 16/2018 (peça 110) foi assinado em 1/10/2018, pelo engenheiro Fernando José Coutinho Leal, representando a empresa contratada, V.S. Leal Construção e Engenharia Eireli, estipulando o prazo de vigência do referido contrato de 1/10/2018 a 30/9/2019. 
22.	No Parecer do Fiscal do Contrato decorrente do PE 16/2018 (peça 36) , datado de 15/1/2020, consta que a execução do objeto do certame foi totalmente realizada pela empresa V.S. Leal Construção e Engenharia Eireli (contratada) , no período de 1/10/2018 a 31/9/2019, não tendo havido qualquer subcontratação, parcial ou total, em nenhuma etapa de execução dos serviços.
23.	Já o Atestado de Capacidade Técnica referente ao PE 29/2018 (peça 3, p.70) , cujo objeto foi a readequação do Laboratório de Processamento de Imagem do IME, também foi emitido pela empresa V.S. Leal Construção e Engenharia Eireli, na condição de contratante, atestando que a referida obra teria sido executada, no período de 3/6/2019 a 29/8/2019, pela empresa contratada, Metro 2 Construções e Reformas Eireli, e estava sob a responsabilidade técnica do engenheiro civil Eduardo da Silva Miliosi.
24.	A Anotação de Responsabilidade Técnica (ART) referente ao PE 29/2018 (peça 3, p. 69) foi registrada em 15/4/2019, pelo engenheiro responsável Fernando José Coutinho Leal, vinculado à empresa V.S. Leal Construção e Engenharia Eireli (contratada) , informando o período de execução dos serviços de 14/1/2019 e 14/5/2019 e trazendo o Instituto Militar de Engenharia (IME) como contratante.
25.	O Termo de Contrato decorrente do PE 29/2018 (peça 38) foi assinado em 20/12/2018, pelo engenheiro Fernando José Coutinho Leal, representando a empresa contratada, V.S. Leal Construção e Engenharia Eireli, estipulando o prazo de vigência do referido contrato de 20/12/2018 a 19/12/2019. Ressalta-se que o engenheiro Eduardo da Silva Miliosi aparece como testemunha da contratada, no referido contrato.
26.	No Parecer do Fiscal do Contrato decorrente do PE 29/2018 (peça 50) , datado de 21/2/2020, consta que a execução do objeto do certame foi totalmente realizada pela empresa V.S. Leal Construção e Engenharia Eireli (contratada) , no período de 7/1/2019 a 29/11/2019, não tendo havido qualquer subcontratação, parcial ou total, em nenhuma etapa de execução dos serviços.
27.	A Tabela a seguir resume as informações constantes dos atestados de capacidade técnica apresentados pela empresa Metro 2, das Anotações de Responsabilidade Técnica (ARTs) referentes às obras objeto dos PE 16/2018 e 29/2018, dos termos dos contratos celebrados em decorrência desses certames e dos pareceres dos fiscais de ambos os contratos.
	PE 16/2018 - Adaptação do Pavilhão de Comando do Parque de Instrução Ricardo Franco (PIRF) .

	Documento
	Contratante
	Contratada
	Período de execução
	Responsável Técnico

	Atestado de Capacidade Técnica (peça 3, p.49) 
	V.S. Leal Construção e Engenharia Eireli
	Metro 2 Construções e Reformas Eireli
	1/5/2019 a 29/7/2019
	Eduardo da Silva Miliosi

	ART (peça 3, p. 48) 
	Instituto Militar de Engenharia (IME) 
	V.S. Leal Construção e Engenharia Eireli
	20/9/2018 a 20/12/2018
	Fernando José Coutinho Leal

	Termo de Contrato (peça 110) 
	Instituto Militar de Engenharia (IME) 
	V.S. Leal Construção e Engenharia Eireli
	1/10/2018 a 30/9/2019
	Fernando José Coutinho Leal

	Parecer do fiscal do contrato (peça 36) 
	Instituto Militar de Engenharia (IME) 
	V.S. Leal Construção e Engenharia Eireli
	1/10/2018 a 30/9/2019
	-

	PE 29/2018 - Readequação do Laboratório de Processamento de Imagem do IME.

	Documento
	Contratante
	Contratada
	Período de execução
	Responsável Técnico

	Atestado de Capacidade Técnica (peça 3, p.70) 
	V.S. Leal Construção e Engenharia Eireli
	Metro 2 Construções e Reformas Eireli
	3/6/2019 a 29/8/2019
	Eduardo da Silva Miliosi

	ART (peça 3, p. 69) 
	Instituto Militar de Engenharia (IME) 
	V.S. Leal Construção e Engenharia Eireli
	14/1/2019 e 14/5/2019
	Fernando José Coutinho Leal

	Termo de Contrato (peça 38) 
	Instituto Militar de Engenharia (IME) 
	V.S. Leal Construção e Engenharia Eireli
	20/12/2018 a 19/12/2019
	Fernando José Coutinho Leal

	Parecer do fiscal do contrato (peça 50) 
	Instituto Militar de Engenharia (IME) 
	V.S. Leal Construção e Engenharia Eireli
	7/1/2019 a 29/11/2019
	-

28.	A partir do confronto das informações constantes dos documentos elencados na tabela acima, resta, exaustivamente, demonstrado que as obras de execução da adaptação do Pavilhão de Comando do Parque de Instrução Ricardo Franco (PIRF) e da readequação do Laboratório de Processamento de Imagem do IME, objetos do PE 16/2018 e do PE 29/2018, respectivamente, foram executadas pela empresa V.S. Leal Construção e Engenharia Eireli, cujo responsável técnico, constante das Anotações de Responsabilidade Técnica (ARTs) vinculadas a tais obras, era o Sr. Fernando José Coutinho Leal, que trabalhava, à época, para essa empresa, até 6/9/2019, quando assinou contrato de prestação de serviços com a empresa Metro 2 (peça 12) .
29.	Outrossim, fica evidente que a empresa Metro 2 Construções e Reformas Eireli jamais poderia ter executado os objetos do PE 16/2018 e do PE 29/2018, uma vez que em ambos os pregões era vedada a subcontratação, que, de fato, não ocorreu, conforme atestam os pareceres dos fiscais dos contratos decorrentes dos referidos certames (peças 36 e 50) e, assim, também a empresa V.S. Leal Construção e Engenharia jamais poderia figurar na condição de contratante, conforme consta nos atestados. Somente se houvesse a previsão de uma possível subcontratação total ou parcial das obras em análise nos editais dos certames, a empresa Metro 2, de fato, poderia ter executado uma parte das obras objetos dos PE 16/2018 e 29/2018, apenas nos períodos indicados nos atestados de capacidade técnica.
30. 	Assim, conclui-se que as informações constantes dos atestados de capacidade técnica, apresentados pela empresa Metro 2 Construções e Reformas Eireli, e assinados pela representante legal da empresa V.S. Leal Construção e Engenharia Eireli (peça 3, p. 49 e p. 70) , não condizem com a realidade, pois as informações prestadas, quanto à empresa contratante, à empresa contratada, ao engenheiro responsável e ao período de execução, são todas diferentes do que foi constatado nos demais documentos analisados e que são revestidos de legitimidade e idoneidade. A fim de robustecer essa constatação, destacam-se as seguintes evidências:
a)	Os atestados foram emitidos pela empresa V.S. Leal Construção e Engenharia Eireli, quando deveriam ter sido emitidos pelo Instituto Militar de Engenharia (IME) , uma vez que a V.S. Leal foi a empresa contratada, e não contratante, não tendo havido subcontratação total ou parcial dos serviços, em nenhum momento de execução das obras, conforme declarado nos pareceres dos fiscais dos contratos decorrentes do PE 16/2018 e do PE 29/2018 (peças 36 e 50) ;
b)	Os atestados declaram, como contratada para execução dos objetos do PE 16/2018 e do PE 29/2018, a empresa Metro 2 Construções e Reformas Eireli, todavia, essa empresa jamais poderia ter executado as referidas obras, uma vez que, em ambos os pregões era vedada a subcontratação, que, de fato, não ocorreu, conforme atestam os pareceres dos fiscais dos contratos decorrentes dos referidos certames (peças 36 e 50) ;
c)	Os atestados declaram que o engenheiro Eduardo da Silva Miliosi seria o responsável técnico pela execução das duas obras, contudo, consta das Anotações de Responsabilidade Técnica (ARTs) vinculadas a tais obras, que o verdadeiro responsável técnico seria o engenheiro Fernando José Coutinho Leal, que trabalhou para a V.S. Leal até 16/9/2019 (quando assinou contrato de prestação de serviços com a empresa Metro 2) ; e
d)	Os atestados declaram o período de execução da obra decorrente do PE 16/2018 como sendo de 1/5/2019 a 29/7/2019, e o período de execução das obras decorrentes do PE 29/2018, de 3/6/2019 a 29/8/2019, divergindo dos períodos informados nas ARTs, nos termos de contrato e nos pareceres dos fiscais dos contratos. Ressalte-se que, de acordo com os atestados, as duas obras teriam iniciado após a data de abertura da empresa Metro 2 (30/4/2019) , entretanto, nos demais documentos analisados, resta evidente que a obra do PE 16/2018 começou, aproximadamente, sete meses antes do declarado no atestado (em 1/10/2018) e a obra referente ao PE 29/2018 teve início há, aproximadamente, seis meses antes da data atestada (início de janeiro de 2019) .
31	Quanto às razões de justificativas apresentadas pela empresa Metro 2 Construções e Reformas Eireli, ela reconhece que os atestados por ela apresentados não condizem com a realidade dos fatos. Segundo a referida empresa, ela solicitou à empresa V.S. Leal Construção e Engenharia que emitisse os atestados, porque a V.S. Leal Construção e Engenharia, empresa que efetivamente executou os serviços objeto dos atestados, teria contratado o engenheiro Eduardo da Silva Miliosi, responsável técnico da Metro 2, para "ajudar na compra dos materiais e na finalização das obras do Instituto Militar de Engenharia (IME) ".
32.	Evidentemente que uma empresa não pode emitir um atestado de que outra empresa teria executado uma obra, que foi ela mesmo que executou, pelo simples fato de ter contratado um profissional da outra empresa. Também não há como acolher a alegação de que não houve intenção de fraudar o Pregão Eletrônico 25/2019, diante da manobra praticada pelas empresas, com a clara intenção de favorecer a empresa Metro 2 Construções e Reformas Eireli, permitindo que ela fosse habilitada no certame.
33.	Diante do exposto, é razoável supor que os períodos de execução das obras referentes aos PE 16/2018 e PE 29/2018, constantes dos atestados fornecidos pela empresa Metro 2, foram adulterados, de modo a coincidir com o início das atividades dessa empresa (30/4/2019) . Tal fato, associado à impossibilidade dos objetos dos referidos certames terem sido subcontratados, uma vez que os termos de referência de ambos os pregões vedavam, expressamente, a subcontratação, que, de fato, não ocorreu, conforme atestam os pareceres dos fiscais dos contratos decorrentes dos referidos certames (peças 36 e 50) e, ainda, associado ao fato de que a própria empresa Metro 2 Construções e Reformas Eireli reconhece, em suas razões de justificativa, que não executou os serviços objetos dos atestados por ela apresentados, comprovam a inidoneidade dos atestados.
34.	A jurisprudência do TCU é pacífica no sentido de que a apresentação de atestado com conteúdo falso configura, por si só, a prática de fraude à licitação e enseja a possibilidade de declaração de inidoneidade da licitante para participar de licitação na Administração Pública Federal, independentemente da ocorrência de dano ou do resultado da licitação (a exemplo do Acórdão 1106/2018-TCU-Plenário, Ministro-Relator José Múcio; Acórdão 2677/2014-TCU-Plenário, Ministro-Relator Bruno Dantas; Acórdão 27/2013-TCU-Plenário, Ministro-Relator Walton Alencar Rodrigues; e Acórdão 1334/2012-TCU-Plenário, Ministro-Relator Raimundo Carreiro) .
35.	A atitude da empresa Metro 2 Construções e Reformas Eireli é reprovável, admitindo reprimenda por parte deste Tribunal. Outrossim, há que se considerar que a suposta fraude só pôde ter sido realizada por haver conluio com a empresa que emitiu os atestados falsos, qual seja, a V.S. Leal Construção e Engenharia Eireli (CNPJ 27.498.787/0001-10) . Tal conluio sobressai ao se constatar a relação de parentesco e favores entre as duas empresas, em que o irmão da dona da V.S. Leal, o engenheiro Fernando José Coutinho Leal, trabalha para a Metro 2 (desde 16/9/2019) e o irmão do dono da Metro 2, o engenheiro Eduardo da Silva Miliosi, trabalhou para a V.S Leal (entre 1º/10/2018 e 1/6/2019) , ressaltando-se que a responsável legal pela empresa V.S. Leal assinou os atestados, comprovadamente inidôneos, apresentados pela empresa Metro 2 no PE 25/2019.
36.	A possibilidade de convocação ao processo de empresa que contribuiu decisivamente para a irregularidade cometida por licitante já foi confirmada por este Tribunal, conforme trecho do Voto proferido no Acórdão 2771/2019-TCU-Plenário, Ministro-Relator Benjamin Zymler: 
Seria o caso, também, de realizar a audiência da empresa Mídia em Destaque, fornecedora do atestado eivado de falsidade material. Contudo, haveria que se retroceder à fase processual anterior, o que não me parece recomendável. E determinar a audiência da empresa na decisão que vier a ser proferida poderia causar embaraços à boa tramitação processual, haja vista a possibilidade de interposição de recurso pelas partes.
37.	Com base nesse entendimento, a empresa VS Leal Construção e Engenharia - Eireli também foi chamada em oitiva por parte deste Tribunal, contudo, não se manifestou. 
38.	Ressalte-se que, na documentação apresentada pela empresa Metro 2 Construções e Reformas Eireli, em resposta à oitiva deste Tribunal (peça 93) , consta que a situação cadastral da empresa V.S. Leal Construção e Engenharia Eireli foi baixada, tendo a referida pessoa jurídica sido extinta em 4/2/2020 (peça 93, p. 40) .
39.	Diante do exposto, ainda que o Pregão Eletrônico 25/2019 tenha sido anulado, tendo a Escola de Guerra Naval promovido novo certame, sem a participação de nenhum dos licitantes envolvidos na presente representação, não tendo havido, assim, a efetiva contratação da empresa Metro 2, vencedora do PE 25/2019, com base na jurisprudência deste Tribunal (a exemplo do Acórdão 1106/2018-TCU-Plenário, Ministro-Relator José Múcio; Acórdão 2677/2014-TCU-Plenário, Ministro-Relator Bruno Dantas; Acórdão 27/2013-TCU-Plenário, Ministro-Relator Walton Alencar Rodrigues; e Acórdão 1334/2012-TCU-Plenário, Ministro-Relator Raimundo Carreiro) , propõe-se a declaração de inidoneidade da referida empresa, para licitar e contratar com a Administração Pública Federal, nos termos do art. 46 da Lei 8.443/1992.
40.	Em que pese a atual situação cadastral da empresa V.S. Leal Construção e Engenharia Eireli, registrada como "baixada", diante da possibilidade de restabelecimento da inscrição da pessoa jurídica, prevista no art. 34 da vigente Instrução Normativa RFB 1.863/2018 (dispõe sobre o Cadastro Nacional da Pessoa Jurídica) , propõe-se, também, a declaração de inidoneidade da referida empresa, para licitar e contratar com a Administração Pública Federal, nos termos do art. 46 da Lei 8.443/1992.
F.2. Exame das audiências realizadas:
Ofícios 55589/2020-TCU/Seproc (peça 67) , 55583/2020-TCU/Seproc (peça 68) , 55587/2020-TCU/Seproc (peça 69) e 55588/2020-TCU/Seproc (peça 70) , todos de 7/10/2020.
item a: indevida aceitação de documentação, a despeito das evidências de inidoneidade, a partir da suscitada habilitação técnica pela apresentação de atestados referentes à suposta prestação de serviços em data posterior à própria constituição da empresa ou pela apresentação de suposta ART sobre contratos públicos sem a subjacente admissão, no entanto, das correspondentes subcontratações, como observado nas ARTs apresentadas pela Metro 2 Construções e Reformas Eireli (CNPJ 33.497.269/0001-84) , no Pregão Eletrônico 25/2019, fazendo referência a obras públicas realizadas por outra empresa em procedimentos licitatórios e contratos públicos com a expressa vedação à subcontratação dos itens de serviço
Razões de justificativa apresentadas por Alexandre Motta de Sousa (peças 77 a 80) :
a) Inicialmente, a autoridade homologadora do PE 25/2019 apresentou uma cronologia dos fatos, destacando o seguinte: i) a sessão pública do referido Pregão ocorreu no dia 7/11/2019; ii) na mesma data, ocorreu a habilitação da empresa Metro 2 e a adjudicação pelo pregoeiro; iii) em 12/11/2019 o certame foi homologado, tendo a documentação sido julgada regular pela autoridade homologadora; iv) em 13/11/2019, foi recebido na EGN uma Manifestação sobre procedimento extrajudicial, da Procuradoria da República do Estado do Rio de Janeiro (peça 79) , apontando supostas impropriedades relacionadas à habilitação da empresa Metro 2, sendo este fato suficiente para que o processo de contratação da empresa não fosse adiante; v) o dia 29/11/2019 foi a data limite definida pela Marinha para empenhar os recursos de 2019 (peça 78) , em virtude do encerramento do exercício financeiro de 2019; vi) em 17/1/2020, a EGN recebeu, via Centro de Controle Interno da Marinha, o Oficio 123/2020-TCU/Seproc, determinando a adoção de medida cautelar de suspensão do PE 25/2019, bem como a realização de oitivas, no âmbito do TC Processo 038.281/2019-8, que originou o presente processo; vii) em 11/5/2020, após a anulação do PE 25/2019, um novo pregão foi aberto para a execução do mesmo serviço, a fim de atender às necessidades de ensino da EGN;
b) Alega que o espaço temporal entre a homologação (12/11/2019) e a determinação da suspensão do Pregão Eletrônico 25/2019 (17/1/2020) , considerando que havia prazo para empenho dos recursos ainda em 2019, permitia que o contrato fosse firmado e até mesmo que o serviço fosse executado, no entanto nada disso foi feito, demonstrando que não houve má-fé dos gestores, nem conluio com a empresa, tendo as atividades sido paralisadas até que tudo fosse esclarecido;
c) Informa que o resultado do novo pregão, realizado pela mesma equipe, após anulação do PE 25/2019, apresentou uma variação de apenas R$ 7.000,00 reais a mais que o pregão anterior (Anexo C - Ata de Realização do Pregão Eletrônico 25/2019) , evidenciando que o preço de execução do serviço está bem regulado pelo mercado, sem distorção de valores que pudessem indicar algum desvio no PE 25/2019, demonstrando, novamente, a boa-fé dos gestores;
d) Especificamente com relação à indevida aceitação da documentação referente à habilitação técnica da empresa Metro 2 Construções e Reformas Eireli, afirmou que a EGN considerou esse critério atendido, uma vez que a empresa apresentou dois atestados em que demonstravam, em tese, ter efetuado atividades compatíveis com o objeto licitatório. Quanto à apresentação das ARTs, destacou que efetivamente não foram objeto de sua análise, tendo em vista que não foram expressamente solicitadas pelo edital. Ademais, alega que, no momento da análise dos documentos, não foram suscitadas dúvidas ou suspeitas acerca da lisura dos atestados, razão pela qual o pregoeiro não analisou as ARTs, nem solicitou outras informações necessárias à comprovação da legitimidade dos referidos atestados;
e) A percepção da suposta inidoneidade dos atestados de capacidade técnica apresentados pela empresa Metro 2 Construções e Reformas Eireli exigia, efetivamente, a análise de documentação que extrapolava ao campo de atuação dos membros da equipe de apoio, pregoeiro e autoridade homologadora. Tal análise estaria relacionada a dois editais licitatórios de outra Organização Militar, para que se chegasse à conclusão de que tais serviços não admitiam subcontratação, já que foram vencidos por uma outra empresa, a atestante. Assim, não é uma conduta comum, obrigatória, que se verifique tais editais, estranhos à Escola de Guerra Naval; e
f) Por fim, ressalta que a Escola de Guerra Naval, representada pela equipe da licitação em questão, não consentiu, não teve conluio, ou qualquer ato de omissão ou facilitação para que a empresa inicialmente declaradora vencedora fosse contratada, mormente porque, tão logo verificadas as impropriedades, o Pregão Eletrônico 25/2019 foi anulado, em respeito aos preceitos da legalidade, impessoalidade, moralidade e interesse público, em que pesem os prejuízos administrativos trazidos às atividades docentes da EGN.
Razões de justificativa apresentadas por Ricardo Fonseca de Araújo (peças 82 a 84) :
a) O pregoeiro afirma que considerou atendido o critério de qualificação técnica, uma vez que a empresa Metro 2 Construções e Reformas Eireli apresentou dois atestados em que demonstravam, em tese, ter efetuado atividades compatíveis com o objeto licitatório. Quanto à apresentação das ARTs, efetivamente, não foi objeto de análise mais minuciosa, por ser um documento não exigido pelo edital. Assim, o fato de as ARTs não terem sido objeto de conferência pelo pregoeiro, não ficou evidente a incompatibilidade entre as datas da constituição da empresa e as datas da prestação dos serviços (sinalizados nas ARTS) , já que, de acordo com os atestados e o contrato social apresentados, as datas estariam em conformidade temporal; e
b) Acrescenta que posterior diligência, que resultou na análise de editais de outra Organização Militar (que comprovadamente não admitiam a subcontratação) , fugiriam, em tese, da abrangência de análise do pregoeiro. 
Razões de justificativa apresentadas por Edmilson Simas Couto (peças 85 a 87) :
a) Especificamente com relação à indevida aceitação da documentação referente à habilitação técnica da empresa Metro 2 Construções e Reformas Eireli, o Sr. Edmilsom Simas, membro da equipe de apoio do PE 25/2019, apresentou razões de justificativa nos mesmos termos do pregoeiro e da autoridade homologadora do certame, informando, em suma, que o critério de qualificação técnica foi considerado atendido, porque a empresa Metro 2 Construções e Reformas Eireli apresentou dois atestados, em que demonstrava ter efetuado atividades compatíveis com o objeto licitatório e que, naquele momento, as ARTs não foram analisadas, pois não foram expressamente solicitadas pelo edital, razão pela qual não foram suscitadas dúvidas, nem suspeitas, acerca da lisura dos atestados de capacidade técnica apresentados pela empresa, nem ficou evidente a incompatibilidade entre as datas da constituição da empresa e as datas da prestação dos serviços (sinalizados nas ARTS) .
Razões de justificativa apresentadas por Jardel Falcão Alvarenga (peças 88 a 90) :
a) As razões de justificativas apresentadas por este membro da equipe de apoio do PE 25/2019 se coadunam com aquelas apresentadas pela autoridade homologadora do certame e pelo pregoeiro, no sentido de que os atestados de capacidade técnica fornecidos pela empresa Metro 2 Construções e Reformas Eireli, para sua qualificação técnica no âmbito do PE 25/2019, mostraram-se, em princípio, válidos, não sendo possível ao pregoeiro e sua equipe de apoio, que apoiam suas análises estritamente aos termos editalícios (Princípio da Vinculação ao Instrumento Convocatório) , não os aceitar. Ademais, como o edital não exigia as ARTs, estas não foram analisadas minuciosamente, não tendo, portanto, surgido, naquele momento, qualquer questionamento acerca da incompatibilidade entre as datas da constituição da empresa e as datas da prestação dos serviços (sinalizados nas ARTS) ; e
b) Ressalta que as atuações do pregoeiro e da equipe de apoio não denotam má fé ou condescendência com o suposto conteúdo fraudulento dos atestados, cuja identificação só foi possível após o conhecimento e exame de documentos que, legitimamente, não constaram de suas análises, tais quais as ARTs e os editais dos Pregões 16/2018 e 29/2018, realizados pelo Instituto Militar de Engenharia (IME) , seus respectivos contratos e pareceres dos fiscais destes contratos.
Análise:
41.	Considerando a identidade entre as razões de justificativa apresentadas por Alexandre Motta de Sousa (peças 77 a 80) , Ricardo Fonseca de Araújo (peças 82 a 84) , Edmilson Simas Couto (peças 85 a 87)  e Jardel Falcão Alvarenga (peças 88 a 90) , todas serão analisadas conjuntamente.
42.	O item 8.9 do Edital do Pregão Eletrônico 25/2019, ao tratar da qualificação técnica dos licitantes, assim prevê:
8.9. Qualificação Técnica: 
8.9.1. As empresas, cadastradas ou não no SICAF, deverão comprovar, ainda, a qualificação técnica, por meio de: 
8.9.2. Registro ou inscrição da empresa licitante no CREA (Conselho Regional de Engenharia e Agronomia) e/ou no CAU (Conselho de Arquitetura e Urbanismo) , conforme as áreas de atuação previstas no Termo de Referência, em plena validade; 
8.9.3. Quanto à capacitação técnico-operacional: apresentação de um ou mais atestados de capacidade técnica, fornecido por pessoa jurídica de direito público ou privado devidamente identificada, em nome do licitante, relativo à execução de obra ou serviço de engenharia, compatível em características, quantidades e prazos com o objeto da presente licitação, envolvendo as parcelas de maior relevância e valor significativo do objeto da licitação: 
8.9.3.1. Instalação de ar-condicionado Split; 
8.9.3.2. Construção de paredes e forro em placa de gesso; 
8.9.3.3. Instalações elétricas prediais em prédios; e 
8.9.3.4. Pintura de paredes e forro. 
8.9.4. Os atestados exigidos no subitem anterior, para serem aceitos, deverão possuir as seguintes características, prazos e quantidades: 
8.9.4.1. Instalação de ar-condicionado Split com potência acima de 10.000 btu.h; 
8.9.4.2. Construção de paredes e forro em placa de gesso acartonado com área mínima de 50 m²;
8.9.4.3. Pintura de paredes e forro com área mínima de 80 m². 
8.9.5. Será admitida, para fins de comprovação de quantitativo mínimo do serviço, a apresentação de diferentes atestados de serviços executados de forma concomitante; 
8.9.6. Deverá ser exigida a Certidão de Acervo Técnico - CAT, expedida pelo CREA ou CAU para o Engenheiro Civil ou Arquiteto relativo à execução dos serviços que compõem as parcelas de maior relevância técnica e valor significativo da contratação, a saber: 
8.9.6.1. Instalação elétrica predial; e 
8.9.6.2. Pintura. 
8.9.7. Os responsáveis técnicos e/ou membros da equipe técnica acima elencados deverão pertencer ao quadro permanente da licitante, na data prevista para entrega da proposta, entendendo-se como tal, para fins deste Edital, o sócio que comprove seu vínculo por intermédio de contrato social/estatuto social; o administrador ou o diretor; o empregado devidamente registrado em Carteira de Trabalho e Previdência Social; e o prestador de serviços com contrato escrito firmado com o licitante, ou com declaração de compromisso de vinculação contratual futura, caso o licitante se sagre vencedor do certame.
43.	A fim de obter maiores informações acerca da documentação de habilitação fornecida pela empresa Metro 2, no âmbito do PE 25/2019, realizou-se consulta ao referido certame, no sistema Comprasnet, na opção "Consulta Ata do Pregão" e, em seguida, "Anexo dos Itens", sendo possível ter acesso a todos os documentos enviados por essa empresa, através desse sistema, destacando-se os seguintes: i) Certidão CREA/RJ Metro 2 (peça 111) ; ii) Contrato engenheiro Eduardo (peça 112) ; iii) contrato engenheiro Fernando (peça 12) ; iv) Certidão acervo técnico engenheiro Fernando (peça 113) ; v) Atestado execução da obra de adaptação do Pavilhão de Comando do Parque de Instrução Ricardo Franco (PIRF) - PE 16/2018 (peça 3, p. 49) ; vi) ART de execução do Pavilhão PIRF (peça 3, p. 48) ; vii) Atestado de execução da obra de readequação do Laboratório de Processamento de Imagem do IME - PE 29/2018 (peça 3, p. 70) ; viii) ART de execução do Laboratório de Imagem do IME (peça 3, p. 69) .
44.	Conforme alegação dos responsáveis, as análises do pregoeiro e demais membros da equipe de apoio se detiveram sobre a documentação prevista no Edital do PE 25/2019, que no caso da qualificação técnica, concentraram-se, especificamente, sobre os atestados de capacidade técnica apresentados pela empresa vencedora do certame, e, como o edital não exigia as Anotações de Responsabilidade Técnica (ARTs) , referentes às obras atestadas, estas não foram analisadas minuciosamente, não tendo, portanto, surgido, naquele momento, qualquer questionamento acerca da incompatibilidade entre as datas da constituição da empresa Metro 2 (30/4/2019) e as datas da prestação dos serviços, já que os períodos de execução das obras especificados nos atestados tinham início após a data de constituição da referida empresa (PE 16/2018, executado de 1/5/2019 a 29/7/2019, e PE 29/2018, executado de 3/6/2019 a 29/8/2019) .
45.	Conforme já constatado, ao longo desta instrução, as informações constantes dos atestados de capacidade técnica, apresentados pela empresa Metro 2 Construções e Reformas Eireli não condizem com a realidade, pois as informações prestadas, quanto à empresa contratante, à empresa contratada, ao engenheiro responsável e ao período de execução, são todas diferentes do que foi constatado nos demais documentos analisados no presente processo.
46.	Além do período divergente do real, os atestados de capacidade técnica, apresentados pela empresa Metro 2 foram emitidos pela empresa V.S. Leal Construção e Engenharia Eireli, quando deveriam ter sido emitidos pelo Instituto Militar de Engenharia (IME) , uma vez que a V.S. Leal foi a empresa contratada, e não contratante. Tais documentos declaram, ainda, a empresa Metro 2 como contratada e o engenheiro Eduardo da Silva Miliosi, como responsável técnico pela execução das obras dos PE 16/2018 e 29/2018, quando restou evidenciado, nos presentes autos, que o  verdadeiro responsável técnico seria o engenheiro Fernando José Coutinho Leal, que, na época, trabalhava para a empresa V.S. Leal, tendo sido contratado pela Metro 2 somente a partir de 16/9/2019 (quando assinou contrato de prestação de serviços com a empresa) .
47.	Desse modo, observa-se que as informações constantes dos referidos atestados de capacidade técnica foram manipuladas, de modo a compatibilizar os atestados com as informações constantes dos demais documentos apresentados pela empresa Metro 2 Construções e Reformas Eireli para sua habilitação, os quais estavam previstos no Edital do Pregão Eletrônico 25/2019 (peça 5) , tais como: i) o Contrato Social da empresa, onde consta a data de início de suas atividades (30/4/2019) , por isso as datas de início de execução das obras foram adulteradas para 1/5/2019 (PE 16/2018) e 3/6/2019 (PE 29/2018) ; ii) a Certidão do Crea/RJ da dita pessoa jurídica, emitida em 30/10/2019, em que consta o engenheiro Eduardo da Silva Miliosi como responsável técnico; e iii) o contrato de prestação de serviços, firmado com o engenheiro Eduardo, em 21/5/2019, o qual comprova o vínculo desse profissional com a empresa. Nesse ponto, cabe ressaltar que a Certidão de Acervo Técnico (CAT) do engenheiro Eduardo não foi apresentada entre os documentos de habilitação da empresa Metro 2.
48.	Assim, como os períodos de execução das obras atestadas foram modificados nos atestados de capacidade técnica (PE 16/2018, executado de 1/5/2019 a 29/7/2019 e PE 29/2018, executado de 3/6/2019 a 29/8/2019) , de modo a ficarem compatíveis com a data de abertura da empresa Metro 2 (30/4/2019) e com a data de contratação do engenheiro Eduardo da Silva Miliosi (21/5/2019) , responsável técnico da empresa, mesmo que os gestores tivessem analisado de forma minuciosa todos os documentos constantes do rol elencado no edital conjuntamente, entende-se que, ainda assim, não seria possível suspeitar da idoneidade dos atestados de capacidade técnica, uma vez que a incompatibilidade entre essas datas estava camuflada. 
49.	De fato, caso as Anotações de Responsabilidade Técnica (ARTs) tivessem sido analisadas com maiores detalhes, seria fácil perceber a divergência existente entre os períodos de execução informados nos atestados de capacidade técnica (PE 16/2018, executado de 1/5/2019 a 29/7/2019 e PE 29/2018, executado de 3/6/2019 a 29/8/2019) e aqueles descritos nas referidas ARTs, onde consta que os serviços foram realizados entre 20/9/2018 e 20/12/2018 (referente ao Pregão Eletrônico 16/2018) e entre 14/1/2019 e 14/5/2019 (referente ao Pregão Eletrônico 29/2018) . Contudo, conforme informado pelos responsáveis, as análises se limitaram aos documentos do rol editalício. Ademais, percebe-se que havia certa urgência na realização e conclusão do Pregão Eletrônico 25/2019, cuja sessão pública ocorreu em 7/11/2019, em virtude do prazo limite estipulado pela Marinha para empenhar os recursos do exercício financeiro de 2019 (peça 78) , que seria no dia 29/11/2019. Tal circunstância se revela corriqueira na administração pública brasileira, impondo ao gestor a necessidade de, no final do exercício financeiro, correr contra o tempo para realizar os procedimentos licitatórios importantes e não perder os recursos orçamentários previstos para aquele ano. Tal fato, provavelmente, limitou as análises do pregoeiro e respectiva equipe de apoio à apenas a documentação exigida pelo edital do certame.
50.	Conforme determina o § 1º do art. 22 da Lei de Introdução às Normas do Direito Brasileiro (LINDB) , a análise sobre a regularidade da conduta do gestor público deve considerar as circunstâncias práticas, que limitaram a ação do referido agente:
Art. 22.  Na interpretação de normas sobre gestão pública, serão considerados os obstáculos e as dificuldades reais do gestor e as exigências das políticas públicas a seu cargo, sem prejuízo dos direitos dos administrados.      
§ 1º Em decisão sobre regularidade de conduta ou validade de ato, contrato, ajuste, processo ou norma administrativa, serão consideradas as circunstâncias práticas que houverem imposto, limitado ou condicionado a ação do agente.
51.	É sabido que as soluções adotadas pelos membros das comissões de licitação no momento da sessão pública de análise das propostas e habilitação das licitantes não respeitam fórmulas prontas, mas dependem de um juízo de valor formado naquele ínterim. Desse modo, considerando as circunstâncias em que se encontravam o pregoeiro e demais membros da equipe de apoio, naquela ocasião, não seria pertinente exigir a extensão das análises com documentos que não foram, desde logo, expressamente solicitados pelo edital, como as ART's (peça 3, p. 48 e 69) , mormente porque não havia suspeitas acerca da idoneidade dos atestados de capacidade técnica apresentados.
52.	Por oportuno, cabe ressaltar que a identificação do conteúdo fraudulento dos atestados de capacidade técnica só foi possível após o conhecimento e exame de documentos que, legitimamente, não constaram das análises dos gestores, os quais, com exceção das ARTs, só foram obtidos após diligência realizada pelo TCU ao Instituto Militar de Engenharia, quais sejam: os termos de referência dos editais dos Pregões 16/2018 (peça 3, p. 55-66) e 29/2018 (peça 3, p. 74 e 85) , seus respectivos contratos (peças 30 e 38) e pareceres dos fiscais destes contratos (peças 36 e 50) . De posse de toda essa documentação, foi possível constatar que as obras descritas nos atestados não foram efetivamente realizadas pela empresa Metro 2, mas sim, integralmente, pela empresa VS Leal Construção e Engenharia Eireli Ltda. e que os períodos de execução dessas obras não foram os informados nos referidos atestados.
53.	Diante do exposto, não foi identificado indícios de má-fé dos gestores e/ou tentativa de beneficiar indevidamente terceiros com suas decisões, mormente por que, conforme informado nas razões de justificativas, tão logo a Escola de Guerra Naval (EGN) tomou conhecimento de procedimento extrajudicial, da Procuradoria da República do Estado do Rio de Janeiro (peça 79) , em 13/11/2019, apontando supostas irregularidades relacionadas à habilitação da empresa Metro 2, suspendeu o procedimento de contratação, mesmo já tendo havido a homologação do PE 25/2019, e, assim, o processo se manteve parado, antes mesmo da ciência da determinação do TCU para suspensão do certame, em 17/1/2020. Os responsáveis alegaram que, dentro do lapso temporal entre a homologação do PE 25/2019 (12/11/2019) e a determinação da suspensão do referido pregão (17/1/2020) , considerando que havia prazo para empenho dos recursos ainda em 2019, haveria tempo hábil para que o contrato fosse firmado, entretanto, isso não foi feito, tendo as atividades sido paralisadas até que tudo fosse esclarecido, culminando com a anulação do PE 25/2019 e a realização de outro procedimento.
54.	Desse modo, considerando a urgência de realização e conclusão do PE 25/2019, para empenhar os recursos do exercício financeiro de 2019, fato este que pode ter limitado as análises do pregoeiro e respectiva equipe de apoio à apenas a documentação exigida pelo edital do certame, considerando, que, na documentação analisada, a fraude nos atestados de capacidade técnica não era perceptível, uma vez que as informações neles contidas estavam alinhadas com os demais documentos apresentados pela empresa Metro 2, considerando, ainda, que a identificação da irregularidade nos referidos atestados só foi possível, após o conhecimento e exame de documentos que, legitimamente, não constaram de suas análises, e, por fim, considerando a ausência de má-fé na conduta dos responsáveis, entende-se que as suas razões de justificativas merecem ser acolhidas.
item b: indevida ausência de efetiva comprovação sobre a qualificação econômico-financeira da empresa vencedora, diante da irregular conclusão da Administração Pública, no sentido de o mero registro da empresa no Sicaf ser suficiente para a efetiva comprovação da sua qualificação econômico-financeira, até porque, ao não disponibilizar o balanço patrimonial e as demonstrações contábeis para o último exercício financeiro, o Sicaf não permitiria, por si só, a plena comprovação da boa e regular situação econômico-financeira da empresa-licitante e, assim, teria restado na malsinada habilitação da Metro 2 Construções e Reformas - Eireli perante o aludido Pregão Eletrônico 25/2019
Razões de justificativa apresentadas por Alexandre Motta de Sousa (peças 77 a 80) :
a) Conforme explicitado no TC Processo 038.281/2019-8, a EGN entendeu que as exigências quanto à habilitação econômico-financeira só seriam necessárias caso a empresa não fosse cadastrada no Sistema de Cadastro Unificado de Fornecedores (Sicaf) . Assim, como a Declaração do Sicaf referente à empresa Metro 2 tinha validade até 31/12/2019, a autoridade homologadora entendeu como satisfeitas as condições de qualificação econômico-financeira da empresa. Contudo, reconhece ter havido um equívoco interpretativo por parte da EGN, ao entender que a mera validade da documentação constante no Sicaf seria suficiente para atestar a regularidade quanto à qualificação econômico-financeira.
b) Acrescenta que esse equívoco não provocou prejuízo à Administração, pois o Pregão Eletrônico 25/2019 foi anulado, sem que tenha havido a contratação da empresa vencedora, apesar de ter havido a homologação do referido certame.
c) Ressalta que o subitem 9.3.2 do Acórdão 934/2020-TCU-Plenário deu ciência à EGN acerca dessa impropriedade, ao esclarecer que o Sicaf não permitiria, por si só, a plena comprovação da boa e regular situação econômico-financeira da empresa licitante e, assim, teria restado na malsinada habilitação da Metro 2 Construções e Reformas- Eireli perante o Pregão Eletrônico 25/2019 e que essa determinação tem sido cumprida desde então pela EGN.
d) Por fim, alega que não ocorreu a assinatura de contrato e/ou realização de qualquer pagamento, fatos que afastam quaisquer cometimentos de danos ao erário. Ademais, afirmou que foram cumpridas todas as determinações e orientações emanadas do Acórdão 934/2020-TCU-Plenário, tendo o processo sido paralisado e o PE 25/2019, anulado, tão logo a EGN foi informada das possíveis impropriedades.
Razões de justificativa apresentadas por Ricardo Fonseca de Araújo (peças 82 a 84) :
a) Nos mesmos termos das razões de justificativa apresentadas pelo Sr. Alexandre Motta de Sousa (peças 77 a 80) , o pregoeiro informa que, equivocadamente, entendeu que as exigências quanto à habilitação econômico-financeira da Metro 2 só seriam necessárias caso a empresa não fosse cadastrada no Sistema de Cadastro Unificado de Fornecedores (Sicaf) . Assim, como a Declaração do Sicaf referente à empresa Metro 2 tinha validade até 31/12/2019, o pregoeiro entendeu como satisfeitas as condições de qualificação econômico-financeira da empresa.
b) Ressalta que, até 2018, os índices contábeis eram lançados no próprio Sicaf, conforme pode ser observado no documento à peça 83. Neste sentido, faz referência ao Acórdão 2389/2006-TCU-Plenário, que vedava a exigência, em procedimentos licitatórios na modalidade pregão, da apresentação de documentos e informações que já constassem do Sistema de Cadastramento Unificado de Fornecedores. Tendo em vista o exposto, levou-se a acreditar que, constando a informação como dentro da validade, os índices econômicos estariam aptos a serem aceitos.
c) Ressalta, ainda, que o subitem 9.3.2 do Acórdão 934/2020-TCU-Plenário deu ciência à EGN acerca dessa impropriedade e essa determinação tem sido cumprida desde então pela Escola.
d) Reitera que não agiu com dolo na interpretação editalícia e que a habilitação da empresa Metro 2 não gerou qualquer prejuízo ao erário, culminando tão somente na anulação do certame, e posterior abertura de novo procedimento licitatório.
e) Por fim, informa que, após o cumprimento da determinação emanada no Acórdão 934/2020-TCU-Plenário, com a anulação do PE 25/201925/2019, a EGN, tendo em vista a remanescente intenção de executar a expansão do ensino à distância, promoveu um outro processo licitatório, ocasião em que não houve a participação de nenhum dos licitantes envolvidos na presente representação, o que reforça, mais uma vez, a isenção dos agentes na condução do referido pregão, e de todos os outros processos licitatórios.
Razões de justificativa apresentadas por Edmilson Simas Couto (peças 85 a 87) :
a) Com relação à indevida ausência de efetiva comprovação sobre a qualificação econômico-financeira da empresa vencedora, Metro 2 Construções e Reformas Eireli, o Sr. Edmilsom Simas, membro da equipe de apoio do PE 25/2019, apresentou razões de justificativa nos mesmos termos do pregoeiro e da autoridade homologadora do certame, informando, em suma, que equivocadamente, entendeu que as exigências quanto à habilitação econômico-financeira da Metro 2 só seriam necessárias caso a empresa não fosse cadastrada no Sistema de Cadastro Unificado de Fornecedores (Sicaf) . Assim, como a Declaração do Sicaf referente à empresa Metro 2 tinha validade até 31/12/2019, considerou-se satisfeitas as condições de qualificação econômico-financeira da empresa. Outrossim, ressaltou que, em cumprimento à determinação contida no subitem 9.3.2 do Acórdão 934/2020-TCU-Plenário, esse entendimento não vem sendo mais adotado pela Escola.
b) Por fim, ressaltou que, apesar de conhecer suas atribuições constantes no art. 12 do Decreto 5.450/2005, que consiste em auxiliar o pregoeiro em todas as fases do processo licitatório, seria necessário diferenciar as atribuições e responsabilidades dos membros da Comissão Permanente de Licitação (CPL) e membros da equipe de apoio, uma vez que aqueles membros têm atuação mais consistente na condução dos procedimentos licitatórios, tendo responsabilidade solidária com o pregoeiro, por quaisquer irregularidades porventura praticadas, enquanto aos membros da equipe de apoio, compete tão somente realizar os atos materialmente necessários para a condução do procedimento licitatório pelo pregoeiro, não tendo ingerência alguma sobre as decisões tomadas por esse agente, ou seja, a responsabilidade dos membros da equipe de apoio restringe-se aos casos excepcionais, quando, por exemplo, se omitem diante do conhecimento de atos manifestamente ilegais, o que efetivamente não foi o caso do PE 25/2019.
Razões de justificativa apresentadas por Jardel Falcão Alvarenga (peças 88 a 90) :
a) As razões de justificativas apresentadas por este membro da equipe de apoio do PE 25/2019 se coadunam com aquelas apresentadas pela autoridade homologadora do certame e pelo pregoeiro, no sentido de que o entendimento adotado pelo pregoeiro e respectiva equipe de apoio, no âmbito do PE 25/2019, de  que as exigências quanto à habilitação econômico-financeira da empresa vencedora seriam supridas pelas informações constantes do Sicaf foi equivocado e que tal entendimento não é mais adotado pela EGN, cumprindo, assim, à determinação contida no subitem 9.3.2 do Acórdão 934/2020-TCU-Plenário.
b) Ressalta, por fim, que o pregoeiro, membros da equipe de apoio e autoridade homologadora não contribuíram, ativa ou passivamente, com nenhuma prática irregular que porventura tenha sido praticada pela empresa outrora declarada vencedora do anulado Pregão Eletrônico 25/2019.
Análise:
55.	Considerando a identidade entre as razões de justificativa apresentadas por Alexandre Motta de Sousa (peças 77 a 80) , Ricardo Fonseca de Araújo (peças 82 a 84) , Edmilson Simas Couto (peças 85 a 87)  e Jardel Falcão Alvarenga (peças 88 a 90) , todas serão analisadas conjuntamente.
56.	Na instrução à peça 15, esta Unidade Técnica já havia verificado que a documentação apresentada pela empresa Metro 2 Construções e Reforma Eireli, em atendimento às exigências de qualificação econômico-financeira, constantes do Edital do Pregão Eletrônico 25/2019 (peça 5) , não estava apta a comprovar a situação financeira da empresa, nos termos do que dispõem os itens 8.8.2, 8.8.3 e 8.8.4 do instrumento convocatório.
8.8.2. Balanço patrimonial e demonstrações contábeis do último exercício social, já exigíveis e apresentados na forma da lei, que comprovem a boa situação financeira da empresa, vedada a sua substituição por balancetes ou balanços provisórios, podendo ser atualizados por índices oficiais quando encerrado há mais de 3 (três) meses da data de apresentação da proposta; 
8.8.2.1. no caso de empresa constituída no exercício social vigente, admite-se a apresentação de balanço patrimonial e demonstrações contábeis referentes ao período de existência da sociedade;
 (...) 
8.8.3. comprovação da situação financeira da empresa será constatada mediante obtenção de índices de Liquidez Geral (LG) , Solvência Geral (SG) e Liquidez Corrente (LC) , superiores a 1 (um) , resultantes da aplicação das fórmulas: 
LG = (Ativo Circulante + Realizável a Longo Prazo) / (Passivo Circulante + Passivo Não Circulante) 
SG = Ativo Total / (Passivo Circulante + Passivo Não Circulante0
LC = Ativo Circulante / Passivo Circulante
8.8.4. O licitante que apresentar índices econômicos iguais ou inferiores a 1 (um) em qualquer dos índices de Liquidez Geral, Solvência Geral e Liquidez Corrente deverá comprovar que possui patrimônio líquido equivalente a 10% (dez por cento) do valor total estimado da contratação ou do item pertinente.
57.	O único documento apresentado pela referida empresa foi a "Declaração de Balanço" (peça 10) , que evidencia, tão somente, o seu faturamento nos meses de julho, agosto e setembro, sendo silente quanto ao ativo circulante, realizável a longo prazo, passivo circulante, passivo não circulante, patrimônio líquido, dentre outras rubricas, necessárias à aferição dos Índices de Liquidez. Não se comprovando o atendimento a tais exigências por parte da empresa Metro 2 Construções e Reformas Eireli, concluiu-se que a dita pessoa jurídica teria sido indevidamente habilitada no PE 25/2019.
58.	Questionada, em sede de oitiva, a EGN expôs o entendimento adotado pelo pregoeiro e respectiva equipe de apoio, naquele certame, de que, as exigências quanto à habilitação econômico-financeira, constantes nos subitens 8.8.2, 8.8.2.1, 8.8.2.2, 8.8.3 e 8.8.4 do Edital do PE 25/2019 seriam necessárias somente caso a empresa não fosse cadastrada no Sistema de Cadastro Unificado de Fornecedores (Sicaf) . Assim, como a empresa Metro 2 Construções e Reformas Eireli havia apresentado sua Declaração do Sicaf (peça 84) , com validade até 31/12/2019, sua habilitação foi considerada regular.
59.	Em análise sobre o esclarecimento prestado pela EGN, esta Unidade Técnica entendeu que houve equívoco interpretativo por parte da EGN ao considerar que a validade da documentação constante no Sicaf seria suficiente para atestar a regularidade quanto à qualificação econômico-financeira da empresa Metro 2, uma vez que esse sistema apenas compila a documentação fornecida pelas empresas, sendo que os índices contábeis, que asseguram a saúde financeira das pessoas jurídicas, não são calculados pelo sistema, que apenas disponibiliza ferramenta para que os órgãos e entidades licitantes realizem este cálculo. Assim, concluiu-se que o entendimento equivocado, por parte do pregoeiro e sua equipe, ocasionou a habilitação indevida da empresa Metro 2 Construções e Reformas Eireli perante o Pregão Eletrônico 25/2019.
60.	A partir do exposto, observa-se que essa questão já foi tratada nas instruções anteriores, inclusive, o próprio pregoeiro, em suas razões de justificativa, reconhece que o entendimento adotado foi equivocado, esclarecendo, que o referido equívoco se deveu ao fato de que esses índices contábeis, até 2018, eram lançados no próprio Sicaf. Nesse sentido, apresentou Sicaf ilustrativo do ano de 2017 (peça 83) , onde, de fato, observa-se a presença dos índices contábeis da empresa. Ademais, o pregoeiro ressaltou o Acórdão 2389/2006-TCU-Plenário (Relator Ministro Ubiratan Aguiar) , que vedava a exigência, nos pregões eletrônicos, da apresentação de cópias de documentos já apresentados para efeito de cadastramento no Sicaf. 
61.	Outrossim, tanto o pregoeiro quanto a autoridade homologadora do PE 25/2019, informaram que a Escola de Guerra Naval (EGN) vem dando pleno cumprimento à determinação constante do subitem 9.3.2 do Acórdão 934/2020-TCU-Plenário, e o erro não está mais sendo repetido, no âmbito desse órgão. Além disso, foram implementadas medidas de controle interno e aprimoramento das capacidades técnicas do pregoeiro e membros da equipe de apoio, a fim de minimizar a possibilidade de ocorrências das constatações elencadas.
Acórdão 934/2020-TCU-Plenário (Ministro-Substituto André Luís de Carvalho) 
9.3.2. atente - nos futuros certames similares ao referido Pregão Eletrônico 25/2019 - para a necessidade de efetiva comprovação da qualificação econômico-financeira da empresa vencedora, diante da irregular conclusão da administração pública no sentido de o mero registro da empresa no Sicaf ser suficiente para a efetiva comprovação da sua qualificação econômico-financeira, até porque, ao não disponibilizar o balanço patrimonial e as demonstrações contábeis para o último exercício financeiro, o Sicaf não permitiria, por si só, a plena comprovação da boa e regular situação econômico-financeira da empresa-licitante e, assim, teria restado na malsinada habilitação da Metro 2 Construções e Reformas - Eireli perante o aludido Pregão Eletrônico 25/2019;
62.	Diante do exposto, considerando que a habilitação indevida da empresa Metro 2, decorrente do equívoco no entendimento da comissão do PE 25/2019, não gerou prejuízos ao Erário, uma vez que não houve contratação e o referido certame foi anulado, com posterior abertura de novo procedimento licitatório, onde não houve a participação das empresas participantes do PE 25/2019, envolvidas na presente representação; considerando que não há indícios de má-fé na conduta dos agentes públicos envolvidos na irregularidade em questão; considerando também que já houve determinação, por parte deste Tribunal, no sentido de corrigir o entendimento adotado, nos termos do que dispõe o subitem 9.3.2 do Acórdão 934/2020-TCU-Plenário (Ministro-Substituto André Luís de Carvalho) ; considerando que os gestores da EGN reconheceram o equívoco, informando que foram implementadas medidas de controle interno e aprimoramento das capacidades técnicas do pregoeiro e membros da equipe de apoio, a fim de minimizar a possibilidade de ocorrências de situações semelhantes, entende-se que tais medidas já são suficientes para sanar a falha detectada, não havendo, no momento, outras providências a serem adotadas por este Tribunal, além de acolher as razões de justificativas apresentadas pelos responsáveis, quanto a este ponto.	
63.	Por fim, como o Pregão Eletrônico 25/2019 foi anulado, já tendo sido aberto novo procedimento licitatório para substituí-lo, considera-se cumprida a determinação constante do item 9.3.1 do Acórdão 934/2020-TCU-Plenário (Ministro-Substituto André Luís de Carvalho) , a qual foi objeto de monitoramento, nos termos do que dispõe o item 9.4.5 do referido acórdão. 
9.3.1. promova, no prazo de 15 (quinze) dias, a devida anulação do Pregão Eletrônico 25/2019, com todos os eventuais atos administrativos subsequentes, devendo informar o TCU sobre o efetivo cumprimento dessa medida ao final do referido prazo.
64.	Quanto à cautelar suspensiva do Pregão Eletrônico 25/2019, deferida pelo Acórdão 95/2020-TCU-Plenário e mantida pelo Acórdão 934/2020-TCU-Plenário (peça 1) , diante da anulação do referido certame, considera-se que a medida perdeu o objeto.

	G. Conclusão

	65.	Analisando-se a manifestação da empresa Metro 2 Construções e Reformas Eireli sobre os indícios de irregularidades referentes à sua participação no PE 25/2019 (peça 93) , bem como todas as informações constantes dos atestados de capacidade técnica apresentados pela empresa, as Anotações de Responsabilidade Técnica (ARTs) , referentes às obras objeto dos PE 16/2018 e 29/2018, os termos dos contratos celebrados em decorrência desses certames e os pareceres dos fiscais de ambos os contratos, restou demonstrado que as obras de execução da adaptação do Pavilhão de Comando do Parque de Instrução Ricardo Franco (PIRF) e da readequação do Laboratório de Processamento de Imagem do IME, objetos do PE 16/2018 e do PE 29/2018, respectivamente, foram executadas pela empresa V.S. Leal Construção e Engenharia Eireli.
66.	Dessa forma, foi possível concluir que as informações constantes dos atestados de capacidade técnica, apresentados pela empresa Metro 2 Construções e Reformas Eireli, e assinados pela representante legal da empresa V.S. Leal Construção e Engenharia Eireli (peça 3, p. 49 e p. 70) , não condizem com a realidade, pois as informações prestadas, quanto à empresa contratante, à empresa contratada, ao engenheiro responsável e ao período de execução, são todas diferentes do que foi constatado nos demais documentos analisados e que são revestidos de legitimidade e idoneidade.
67.	A jurisprudência do TCU é pacífica no sentido de que a apresentação de atestado com conteúdo falso configura, por si só, a prática de fraude à licitação e enseja a possibilidade de declaração de inidoneidade da licitante para participar de licitação na Administração Pública Federal, independentemente da ocorrência de dano ou do resultado da licitação (a exemplo do Acórdão 1106/2018-TCU-Plenário, Ministro-Relator José Múcio; Acórdão 2677/2014-TCU-Plenário, Ministro-Relator Bruno Dantas; Acórdão 27/2013-TCU-Plenário, Ministro-Relator Walton Alencar Rodrigues; e Acórdão 1334/2012-TCU-Plenário, Ministro-Relator Raimundo Carreiro) .
68.	Diante do exposto, ainda que a empresa Metro 2 não tenha sido contratada e que, portanto, não tenha ocorrido dano ao Erário, com base na jurisprudência deste Tribunal, propõe-se a declaração de inidoneidade da referida empresa, para licitar e contratar com a Administração Pública Federal, nos termos do art. 46 da Lei 8.443/1992.
69.	No tocante à empresa V.S. Leal Construção e Engenharia Eireli, que emitiu os atestados falsos, de acordo com o Voto proferido no Acórdão 2771/2019-TCU-Plenário, Ministro-Relator Benjamin Zymler, existe a possibilidade de convocação ao processo de empresa que contribuiu decisivamente para a irregularidade cometida por licitante. Portanto, em que pese a atual situação cadastral da empresa V.S. Leal estar registrada como "baixada", diante da possibilidade de restabelecimento da inscrição da pessoa jurídica, constante do art. 34 da Instrução Normativa RFB 1.863/2018 (dispõe sobre o Cadastro Nacional da Pessoa Jurídica) , propõe-se, também, a declaração de inidoneidade da referida empresa, para licitar e contratar com a Administração Pública Federal, nos termos do art. 46 da Lei 8.443/1992.
70.	Quanto às razões de justificativa apresentadas pelos responsáveis Alexandre Motta de Sousa (peças 77 a 80) , Ricardo Fonseca de Araújo (peças 82 a 84) , Edmilson Simas Couto (peças 85 a 87)  e Jardel Falcão Alvarenga (peças 88 a 90) , considerando a identidade entre elas, todas foram analisadas conjuntamente.
71.	Verificou-se que as informações constantes dos atestados de capacidade técnica apresentados pela empresa Metro 2 Construções e Reformas Eireli foram manipuladas, de modo a compatibilizar os atestados com as informações constantes dos demais documentos exigidos pelo edital para sua habilitação. Assim, os períodos de execução das obras atestadas foram modificados (PE 16/2018, executado de 1/5/2019 a 29/7/2019 e PE 29/2018, executado de 3/6/2019 a 29/8/2019) , de modo a ficarem compatíveis com a data de abertura da empresa Metro 2 (30/4/2019) e com a data de contratação do engenheiro Eduardo da Silva Miliosi (21/5/2019) , responsável técnico da empresa. Diante disso, concluiu-se que, mesmo que os gestores tivessem analisado de forma minuciosa todos os documentos constantes do rol elencado no edital do PE 25/2019, conjuntamente, não seria possível suspeitar da idoneidade dos atestados de capacidade técnica, uma vez que a incompatibilidade entre essas datas estava camuflada. Ademais, a identificação do conteúdo fraudulento dos atestados só foi possível após o conhecimento e exame de documentos que, legitimamente, não constaram das análises dos gestores, os quais, com exceção das ARTs, só foram obtidos após diligência realizada pelo TCU ao Instituto Militar de Engenharia. Diante disso, e considerando a ausência de má-fé na conduta dos responsáveis, entende-se que as suas razões de justificativas merecem ser acolhidas.
72.	No tocante à habilitação indevida da empresa Metro 2, decorrente do equívoco no entendimento do pregoeiro e respectiva equipe de apoio do PE 25/2019, verificou-se que  tal falha não gerou prejuízos ao Erário, uma vez que não houve contratação e o referido certame foi anulado, com posterior abertura de novo procedimento licitatório, onde não houve a participação das empresas participantes do PE 25/2019, envolvidas na presente representação. Ademais, também já houve determinação, por parte deste Tribunal, no sentido de corrigir o entendimento adotado, nos termos do que dispõe o subitem 9.3.2 do Acórdão 934/2020-TCU-Plenário (Ministro-Substituto André Luís de Carvalho) , e os próprios gestores da EGN reconheceram o equívoco, informando que foram implementadas medidas de controle interno e aprimoramento das capacidades técnicas do pregoeiro e membros da equipe de apoio, a fim de minimizar a possibilidade de ocorrências de situações semelhantes. Dessa forma, entende-se que tais medidas já são suficientes para sanar a falha detectada, não havendo, no momento, outras providências a serem adotadas por este Tribunal, além de acolher as razões de justificativas, apresentadas pelos responsáveis, quanto a este ponto. 
73.	Por fim, como o Pregão Eletrônico 25/2019 foi anulado, já tendo sido aberto novo procedimento licitatório para substituí-lo, considera-se cumprida a determinação constante do item 9.3.1 do Acórdão 934/2020-TCU-Plenário (Ministro-Substituto André Luís de Carvalho) , a qual foi objeto de monitoramento, nos termos do que dispõe o item 9.4.5 do referido acórdão. 
74.	Quanto à cautelar suspensiva do Pregão Eletrônico 25/2019, deferida pelo Acórdão 95/2020-TCU-Plenário e mantida pelo Acórdão 934/2020-TCU-Plenário (peça 1) , diante da anulação do referido certame, considera-se que a medida perdeu o objeto.

	H. Impacto dos Encaminhamentos Propostos

	Haverá impacto relevante na Unidade Jurisdicionada e/ou na sociedade, decorrente dos encaminhamentos propostos?
	Não

	I. Pedido de Ingresso aos Autos, de Informações/Vistas/Cópias, e de Sustentação Oral

	Há pedido de ingresso aos autos feito por terceiros?
	Não

	Há pedido de informações/vistas/cópia do processo?
	Sim

	Análise:
75.	Quanto ao pedido de informações/vistas/cópia do processo de representação, formulado pelo Sr. André Luiz Igreja Celeste, Vice-Diretor do Centro de Controle Interno da Marinha (peça 59) , propõe-se o seu deferimento, tendo em vista que o pleiteante figura dentre os legitimados previstos no art. 62, caput e parágrafo único, da Resolução-TCU 259/2014, alterada pela Resolução-TCU 316/2020: 
Art. 62. São legitimados para solicitar informações ou cópia os órgãos e autoridades que detiverem a prerrogativa constitucional e/ou legal para solicitá-las, bem assim aqueles que, por dever de ofício, estejam tratando do mesmo objeto de processo em tramitação no Tribunal.
Parágrafo único. As soluções de tecnologia da informação pertinentes do Tribunal de Contas da União devem possibilitar que advogados, delegados da Polícia Federal, procuradores e membros do Ministério Público credenciados, ainda que não vinculados a processo previamente identificado, possam acessar, de forma automática, processos eletrônicos, desde que demonstrado interesse para fins apenas de registro, salvo nos casos de processos ou peças classificados como sigilosos e observada a necessidade de registro, nas bases de dados do TCU, da identificação daquele que acessou, do conteúdo que foi acessado e de eventuais ações realizadas no processo durante o acesso. (AC) (Resolução-TCU nº 316, de 22/4/2020, BTCU Deliberações 75/2020) 
76.	No que tange às peças sigilosas do processo, propõe-se o indeferimento do pedido, considerando que poderá haver comprometimento à garantia da intimidade e da vida privada dos cidadãos envolvidos ou à preservação do sigilo sob tutela do TCU, à luz do que dispõe o art. 93 da Resolução-TCU 259/2014.

	Há pedido de sustentação oral feito por terceiros?
	Não

	J. Processos Conexos, de Contas e Apensos

	Há processos conexos noticiando possíveis irregularidades na contratação ora em análise?
	Não

	Há processos de contas referentes ao (s) exercício (s) em que as irregularidades ocorreram?
	Não

	Há processos apensos?
	Sim

	Número do TC
	TC Processo 038.281/2019-8

	K. Proposta de Encaminhamento

	77.	Em virtude do exposto, propõe-se:
77.1.	conhecer da representação, satisfeitos os requisitos de admissibilidade constantes no art. 113, § 1º, da Lei 8.666/1993, c/c os arts. 235 e 237, VII, do Regimento Interno deste Tribunal, e no art. 103, § 1º, da Resolução - TCU 259/2014;
77.2.	no mérito, considerar a presente representação procedente;
77.3.	acolher as razões de justificativa apresentadas pelos responsáveis Alexandre Motta de Sousa (CPF XXX.629.687-XX) , Ricardo Fonseca de Araújo (CPF XXX.296.047-XX) , Edmilson Simas Couto (CPF XXX.752.937-XX)  e Jardel Falcão Alvarenga (CPF XXX.976.577-XX) , em relação aos itens "a" e "b" da audiência;
77.4.	declarar a inidoneidade das empresas Metro 2 Construções e Reformas Eireli (CNPJ 33.497.269/0001-84) e V.S. Leal Construção e Engenharia Eireli (CNPJ 27.498.787/0001-10) , para licitar e contratar com a Administração Pública Federal, por até cinco anos, nos termos do art. 46 da Lei 8.443/1992;
77.5.	deferir o pedido formulado pelo Sr. André Luiz Igreja Celente, Vice-Diretor do Centro de Controle Interno da Marinha (peça 59) , de solicitação de informações/vistas/cópias dos autos, à exceção das peças classificadas como sigilosas, nos termos do art. 62, caput e parágrafo único, c/c o art. 93 da Resolução-TCU 259/2014, alterada pela Resolução-TCU 316/2020;
77.6.	dar ciência, após o trânsito em julgado da deliberação, do acórdão que vier a ser proferido à Controladoria-Geral da União, para a inscrição das entidades indicadas no item 77.4 no Cadastro Nacional de Empresas Inidôneas e Suspensas (CEIS) ; 
77.7.	informar à Escola de Guerra Naval e ao representante do acórdão que vier a ser proferido, destacando que o relatório e o voto que fundamentam a deliberação ora encaminhada podem ser acessados por meio do endereço eletrônico www.tcu.gov.br/acordaos;
77.8.	considerar atendidas as medidas solicitadas no item 9.3.1, do Acórdão 934/2020-TCU-Plenário; e
77.9.	arquivar os presentes autos, nos termos do art. 169, II, do Regimento Interno deste Tribunal."

3.	Foi promovido o apensamento ao presente feito, contudo, do TC Processo 038.281/2019-8, tratando da original representação, pois ela teria sido posteriormente conduzida no presente processo apartado por força do Acórdão 934/2020-TCU-Plenário (Peça 1) .
É o Relatório.

não há.

Não atuou.

REPRESENTAÇÃO. ESCOLA DE GUERRA NAVAL. FRAUDE EM PROCESSO LICITATÓRIO. AUDIÊNCIA DOS RESPONSÁVEIS. OITIVA DAS LICITANTES FRAUDADORAS. ACOLHIMENTO DAS RAZÕES DE JUSTIFICATIVA DOS RESPONSÁVEIS. REJEIÇÃO DA DEFESA DAS LICITANTES FRAUDADORAS. CONHECIMENTO. PROCEDÊNCIA. INIDONEIDADE DAS LICITANTES FRAUDADORAS. CAUTELAR SUSPENSIVA PREJUDICADA. CUMPRIMENTO DA DETERMINAÇÃO. COMUNICAÇÃO.

REPRESENTAÇÃO (REPR)

Secretaria de Controle Externo de Aquisições Logísticas (Selog).

Trata-se de representação, com pedido de cautelar suspensiva, formulada pela RN Projetos e Gerenciamento de Obras Ltda sobre os indícios de irregularidade no Pregão Eletrônico 25/2019 conduzido pela Escola de Guerra Naval (EGN) para a contratação dos serviços comuns de engenharia sob o valor total estimado de R$ 120.000,00 em prol da ampliação do Setor de Ensino a Distância (Sead) no Rio de Janeiro - RJ, tendo o feito sido autuado no presente processo apartado em cumprimento ao Acórdão 934/2020-TCU-Plenário (Peça 1) .
2.	O TCU deve conhecer, preliminarmente, da presente representação, por atender aos requisitos legais e regimentais de admissibilidade, para, no mérito, assinalar a sua procedência, sem prejuízo de anotar como prejudicada a cautelar suspensiva deferida pelo Acórdão 95/2020-TCU-Plenário no bojo do TC Processo 038.281/2019-8 (apensado) .
3.	Em linhas gerais, a ora representante teria argumentado que, como vencedora do PE 25/2019, a Metro 2 Construções e Reformas - Eireli, não teria comprovado a sua situação financeira, já que a documentação apresentada para a habilitação não evidenciaria o balanço patrimonial ou as demonstrações contábeis, como requerido pelo item 8.8.2, entre outros, do correspondente edital, além de serem fraudulentos os atestados de capacidade técnica apresentados pela aludida empresa vencedora, já que os objetos neles indicados teriam sido executados por outra empresa (V.S. Leal Construção e Engenharia - Eireli) , ao passo que os respectivos itens de serviço atestados teriam sido realizados de 20/9 a 20/12/2018 e de 14/1 a 14/5/2019, figurando anteriormente, então, à própria constituição da empresa vencedora do pregão, pois as suas atividades teriam iniciado somente em 30/4/2019.
4.	Por conseguinte, no âmbito do TCU e em sintonia com os itens 9.4.2 e 9.4.3 do aludido Acórdão 934/2020-TCU-Plenário, a Selog promoveu a audiência dos responsáveis no âmbito da EGN (Alexandre Motta de Sousa, Ricardo Fonseca de Araújo, Edmilson Simas Couto e Jardel Falcão Alvarenga) para apresentarem as suas razões de justificativa sobre todas as falhas identificadas na condução do PE 25/2019, sem prejuízo de promover a oitiva das licitantes fraudadoras (Metro 2 Construções e Reformas Eireli e V.S. Leal Construção e Engenharia - Eireli) . 
5.	Em sua defesa, os gestores responsáveis apresentaram, em suma, as seguintes razões de justificativa: (a) não teria ocorrido a execução contratual no intervalo temporal entre a homologação, em 12/11/2019, e a determinação para a suspensão do aludido PE 25/2019, em 17/1/2020; (b) o resultado do posterior pregão, com a realização pela mesma equipe, teria apresentado a mínima variação de preço em relação ao pregão anterior, confirmando a compatibilidade com os preços praticados no mercado; (c) a administração da EGN teria inicialmente considerado atendida a exigência de qualificação da Metro 2 Construções e Reformas - Eireli, já que essa empresa teria apresentado os dois atestados tendentes, em tese, a demonstrar a realização de atividades compatíveis com o objeto então licitado, não tendo sido promovida, contudo, a análise das ART, pois isso não teria sido expressamente fixado pelo edital; (d) o PE 25/2019 foi anulado pela administração da EGN tão logo verificadas as falhas, em respeito aos princípios da legalidade, impessoalidade, moralidade e interesse público; (e) não teria ocorrido a assinatura do contrato ou a realização de qualquer pagamento, afastando a possibilidade de dano ao erário; e (f) teriam sido cumpridas todas as determinações e orientações prolatadas pelo Acórdão 934/2020-TCU-Plenário, tendo sido paralisado o processo licitatório e anulado o PE 25/2019 tão logo a administração da EGN foi informada das possíveis falhas.
6.	Por sua vez, em resposta à aludida oitiva, a Metro 2 Construções e Reformas - Eireli apresentou, em suma, a seguinte manifestação: (a) os dois atestados de capacidade técnica apresentados pela Metro 2 Construções e Reformas - Eireli teriam sido emitidos pela V.S. Leal Construção e Engenharia, porque, estando em dificuldades financeiras, teria solicitado ao engenheiro da Metro 2 (Eduardo da Silva Miliosi) para ajudar na finalização das obras no Instituto Militar de Engenharia (IME) ; e (b) o engenheiro (Eduardo da Silva Miliosi) teria sido contratado pela V.S. Leal no período de 1/10/2018 a 1/6/2019, tendo, após esse período, a Metro 2 contratado esse engenheiro como o seu responsável técnico.
7.	Contudo, após analisar as referidas defesas, a Selog assinalou, em suma, a eventual identificação das seguintes circunstâncias: 
 (i) as razões de justificativa apresentadas pelos gestores responsáveis podem ser acolhidas;
 (ii) as informações sobre os atestados de capacidade técnica apresentados pela Metro 2 Construções e Reformas - Eireli, com a assinatura pela representante legal da V.S. Leal Construção e Engenharia - Eireli, não seriam idôneas, vez que as suas informações difeririam dos registros nos demais documentos analisados;
 (iii) os atestados foram emitidos pela V.S. Leal Construção e Engenharia - Eireli, quando deveriam ter sido emitidos pelo Instituto Militar de Engenharia (IME) , até porque a V.S. Leal teria ali atuado como empresa contratada, e não como contratante, em obras realizadas no IME;
 (iv) a Metro 2 Construções e Reformas - Eireli jamais poderia ter executado as obras no IME, já que, nos pertinentes PE 16/2018 e PE 29/2018, estaria vedada a subcontratação, e, para além disso, a data de abertura e início das atividades da Metro 2 (30/4/2019) seria posterior às execuções dos aludidos pregões, tendo o primeiro sido iniciado em 1/10/2018 e o segundo em janeiro de 2019;
 (v) os atestados declararam o engenheiro (Eduardo da Silva Miliosi) como o responsável técnico pela execução das duas obras no IME, mas, nas ART vinculadas a essas obras, o verdadeiro responsável técnico seria o outro engenheiro (Fernando José Coutinho Leal - empregado da V.S. Leal até 16/9/2019) ;
 (vi) as informações apresentadas nos atestados fornecidos pela Metro 2 teriam sido deliberadamente adulteradas e a própria Metro 2 reconheceria não ter executado os serviços indicados nos atestados, restando, por aí também, confirmada a inidoneidade;
 (vii) a jurisprudência do TCU estaria firmada no sentido de, por si só, a apresentação do atestado, com conteúdo falso, configurar a prática da fraude à licitação e isso ensejaria a plausibilidade da declaração de inidoneidade da licitante fraudadora para participar de licitação na administração federal, a despeito da eventual ausência do dano ao erário ou da contratação resultante da licitação fraudada; 
 (viii) o conluio entre a Metro 2 e a V.S. Leal Construção e Engenharia - Eireli estaria evidenciado a partir, inclusive, da relação de parentesco e favores entre as duas empresas, até porque o irmão da proprietária da V.S. Leal (Fernando José Coutinho Leal - engenheiro) trabalhava para a Metro 2, desde 16/9/2019, e o irmão do proprietário da Metro 2 (Eduardo da Silva Miliosi - engenheiro) trabalhava para a V.S Leal, entre 1º/10/2018 e 1º/6/2019, ressaltando que a responsável legal pela V.S. Leal assinou os atestados comprovadamente inidôneos após serem apresentados pela Metro 2 no PE 25/2019;
 (ix) a convocação da V.S. Leal ao presente processo, por ter contribuído decisivamente para a irregularidade cometida pela Metro 2 como licitante, estaria adequada com a jurisprudência fixada pelo TCU a partir, por exemplo, do Acórdão 2771/2019-TCU-Plenário; e
 (x) a V.S. Leal Construção e Engenharia - Eireli foi devidamente chamada em oitiva no processo, mas não apresentou a sua defesa, passando à condição de revel, nos termos do art. 12, § 3º, da Lei nº 8.443, de 1992. 
8.	De todo modo, após a análise final do feito, a unidade técnica propôs o conhecimento da presente representação para, no mérito, assinalar a sua procedência e promover a aplicação da inidoneidade em desfavor das licitantes fraudadoras.
9.	O TCU pode incorporar o parecer da unidade técnica a estas razões de decidir. 
10.	Bem se vê que a defesa apresentada pela Metro 2 Construções e Reformas - Eireli não teria afastado as robustas evidências de fraude no aludido PE 25/2019, não subsistindo a menor razoabilidade na frágil alegação de, ao promoverem a aludida apresentação dos atestados incompatíveis com a realidade, os responsáveis terem agido em boa-fé por não terem a consciência da ilicitude.
11.	Estaria plenamente adequada, desse modo, a aludida proposta da unidade técnica no sentido de promover a declaração de inidoneidade em desfavor da Metro 2 Construções e Reformas - Eireli e da V.S. Leal Construção e Engenharia - Eireli para participarem de licitações perante a administração federal, em consonância com o art. 46 da Lei n.º 8.443, de 1992, e com a jurisprudência fixada pelo TCU a partir, por exemplo, dos Acórdãos 300/2018, 414/2018, 825/2018, 2.135/2018, 2.638/2019 e 2.914/2019, do Plenário, devendo a referida inidoneidade ser aplicada pelo período de 5 (cinco) anos e de 3 (três) anos, respectivamente, em sintonia, aí, com o Acórdão 416/2021 proferido pelo Plenário do TCU, sob a relatoria do Ministro Benjamin Zymler, no seguinte sentido:
" (...) 35. A respeito do assunto, julgo correto adotar a mesma dosimetria que venho manejando em situações similares, a qual já foi devidamente incorporada pela jurisprudência desta Casa - cinco anos para os casos em que a empresa venceu o certame, três anos para as situações em que apresentou proposta de cobertura e um ano para o caso em que a interessada se absteve de apresentar proposta, sem considerar, em nenhuma hipótese, a soma de penas e o agravamento da sanção por concurso material e continuidade delitiva."  (grifou-se) 
12.	Em plena consonância, pois, com o art. 46 da Lei nº 8.443, de 1992, restaria efetivamente comprovada a malsinada fraude perpetrada em desfavor do PE 25/2019, até porque os vários indícios, convergentes e concordantes, também serviriam adicionalmente como prova em plena sintonia, aí, com a jurisprudência firmada pelo STF a partir, por exemplo, do RE 68.006-MG, devendo a referida inidoneidade ser aplicada pelo período de 5 (cinco) anos e de 3 (três) anos, respectivamente, em desfavor da Metro 2 Construções e Reformas - Eireli e da V.S. Leal Construção e Engenharia - Eireli.
13.	Não subsistiria, aliás, a eventual prescrição da pretensão punitiva do TCU, em consonância com o Acórdão 1441/2016-TCU-Plenário, já que não teria transcorrido o período superior a dez anos entre a ordem para a oitiva das empresas pelo Acórdão 934/2020-TCU-Plenário, em 15/4/2020, e a realização do Pregão Eletrônico 25/2019, em 7/11/2019.
14.	Eis que, por meio do aludido Acórdão 1.441/2016, proferido na Sessão Extraordinária de 8/6/2016, o Plenário do TCU firmou o seu entendimento no sentido de que a prescrição da pretensão punitiva deve seguir a regra geral do prazo decenal, contado a partir do fato, em linha com o art. 205 do Código Civil brasileiro, interrompendo a contagem do aludido prazo com a ordem de citação, nos termos do art. 240, caput, da Lei nº 13.105 (Código Processual Civil) , de 2015.
15.	Sem prejuízo, no entanto, do respeito a esse entendimento do TCU, deve ser reiterada a minha ressalva já registrada em vários outros julgados do Tribunal no sentido de que, na ausência de lei específica, o TCU não deveria aplicar qualquer prazo prescricional sobre a referida pretensão punitiva ou, então, na pior das hipóteses, o Tribunal deveria aplicar a regra prescricional fixada pela Lei n.º 9.873, de 1999, não só porque ela trata diretamente de prescrição no âmbito do direito administrativo sancionador, mas também porque, entre outras medidas, a aludida lei manda aplicar o prazo prescricional penal, quando a infração administrativa também configure crime, além de determinar expressamente que, diante de ilícito continuado ou permanente, a contagem do prazo deve iniciar a partir da cessação do aludido ilícito.
16.	A despeito, porém, do registro dessa minha posição pessoal, o TCU deve pugnar pela pronta aplicação da aludida inidoneidade em desfavor das licitantes fraudadoras a partir do entendimento fixado pelo aludido Acórdão 1441/2016-TCU-Plenário, não subsistindo, de qualquer modo, a suposta prescrição nem mesmo pela eventual aplicação do prazo quinquenal fixado pela Lei n.º 9.873, de 1999, diante da evidente incidência das diversas causas de interrupção do aludido prazo.
17.	O TCU deve conhecer, portanto, da presente representação para, no mérito, assinalar a sua integral procedência e, assim, declarar a inidoneidade em desfavor da Metro 2 Construções e Reformas - Eireli e da V.S. Leal Construção e Engenharia - Eireli para participarem de licitações perante a administração federal pelo período de 5 (cinco) anos e de 3 (três) anos, respectivamente, nos termos do art. 46 da Lei n.º 8.443, de 1992, diante da efetiva comprovação da fraude no aludido Pregão Eletrônico 25/2019 conduzido pela Escola de Guerra Naval.
Ante o exposto, pugno pela prolação do Acórdão ora submetido a este Colegiado. 
TCU, Sala das Sessões, em 15 de dezembro de 2021.
Ministro-Substituto ANDRÉ LUÍS DE CARVALHO 
Relator